ACORDAO-COMPLETO-2352481

ACÓRDÃO 3485/2019 ATA 16/2019 - SEGUNDA CÂMARA

VISTOS, relatados e discutidos estes autos de tomada de contas especial autuada em cumprimento ao Acórdão 1.933/2012 proferido pela 2ª Câmara do TCU, ao apreciar a auditoria autuada sob o TC Processo 019.288/2011-5, diante dos indícios de superfaturamento no Contrato nº 107/2010 destinado à execução, em caráter emergencial, dos serviços de desobstrução e limpeza de rios, córregos e canais no Município de Lauro de Freitas - BA por meio do aporte de R$ 1.750.000,00 no bojo do Termo de Compromisso nº  426/2010 celebrado entre o aludido município e o então Ministério da Integração Nacional;
	ACORDAM os Ministros do Tribunal de Contas da União, reunidos em Sessão da 2ª Câmara, ante as razões expostas pelo Relator, em:
	9.1. excluir a responsabilidade de Moema Isabel Passos Gramacho na presente relação processual, diante dos elementos de convicção até aqui obtidos pelo TCU, em consonância com os pareceres do diretor técnico e do MPTCU;
	9.2. julgar irregulares as contas de Cesar Augusto Sampaio e Luiz Claudio de Almeida Magalhães, nos termos dos arts. 1º, I, 16, III, "b" e "c", e 19, caput, da Lei nº 8.443, de 1992, para condená-los, em solidariedade com a CPU - Projetos Construções e Urbanismo Ltda., ao pagamento do débito apurado nos autos, atualizado monetariamente e acrescido dos juros de mora desde as datas indicadas até o efetivo recolhimento, fixando-lhes o prazo de 15 (quinze) dias, contados das notificações, para comprovarem, perante o Tribunal, o recolhimento da referida dívida em favor do Tesouro Nacional, nos termos do art. 23, III, "a", da citada lei e do art. 214, III, "a", do Regimento Interno do TCU (RITCU) , sob as seguintes condições:	
	Data da Ocorrência
	Valor Histórico (R$) 

	24/08/2010
	10.684,96

	02/09/2010
	5.509,16

	08/10/2010
	1.375,38

	9.3. aplicar em desfavor de Cesar Augusto Sampaio e Luiz Claudio de Almeida Magalhães, além da CPU - Projetos Construções e Urbanismo Ltda., individualmente, a multa prevista no art. 57 da Lei nº  8.443, de 1992, sob o valor de R$ 10.000,00 (dez mil reais) , com a fixação do prazo de 15 (quinze) dias, contados da notificação, para que comprovem, perante o Tribunal (art. 214, III, "a", do RITCU) , o recolhimento da dívida ao Tesouro Nacional, atualizada monetariamente na forma da legislação em vigor;
9.4. autorizar, caso requerido, nos termos do art. 26 da Lei nº 8.443, de 1992, e do art. 217 do RITCU, o parcelamento das dívidas fixadas por este Acórdão em até 36 (trinta e seis) parcelas mensais e sucessivas, sobre as quais incidirão a atualização monetária e os correspondentes acréscimos legais, esclarecendo aos responsáveis que a falta de pagamento de qualquer parcela importará no vencimento antecipado do saldo devedor, sem prejuízo das demais medidas legais;
9.5. autorizar, desde logo, a cobrança judicial das dívidas fixadas por este Acórdão, nos termos do art. 28, inciso II, da Lei nº 8.443, de 1992, caso não atendidas as notificações; e
9.6. determinar que a unidade técnica envie a cópia deste Acórdão, acompanhado do Relatório e da Proposta de Deliberação que o fundamenta, à Procuradoria da República no Estado da Bahia, nos termos do art. 16, § 3º, da Lei nº 8.443, de 1992, para o ajuizamento das ações penais e civis cabíveis.

Tomada de Contas Especial instaurada em cumprimento ao Acórdão 1.933/2012-2ª Câmara, proferido nos autos do relatório de auditoria TC 019.288/2011-5, diante dos indícios de superfaturamento apurados no Contrato nº 107/2010, que tinha como objeto a execução, em caráter emergencial, de serviços de desobstrução e limpeza de rios, córregos e canais no Município de Lauro de Freitas  BA, sob o valor histórico de R$ 1.750.000,00, oriundo do Termo de Compromisso nº 426/2010, celebrado entre o aludido município e o então Ministério da Integração Nacional e atual Ministério do Desenvolvimento Regional.

Segunda Câmara

Município de Lauro de Freitas - BA.

3. Responsáveis: Cesar Augusto Sampaio (CPF XXX.986.125-XX); CPU - Projetos Construções e Urbanismo Ltda. (CNPJ 10.658.002/0001-26); Luiz Claudio de Almeida Magalhães (CPF XXX.115.807-XX).

Aroldo Cedraz.

13.1. Ministros presentes: Ana Arraes (Presidente), Aroldo Cedraz e Raimundo Carreiro.
13.2. Ministro que alegou impedimento na Sessão: Aroldo Cedraz.
13.3. Ministro-Substituto convocado: Marcos Bemquerer Costa.
13.4. Ministro-Substituto presente: André Luís de Carvalho (Relator).

ACORDAO-COMPLETO-2484704

Acórdão de Relação 9236/2021 - Segunda Câmara

Acórdão de Relação

ANDRÉ DE CARVALHO

Trata-se de tomada de contas especial autuada em cumprimento ao Acórdão 1.933/2012 proferido pela 2ª Câmara do TCU, ao apreciar a auditoria autuada sob o TC Processo 019.288/2011-5, diante dos indícios de superfaturamento no Contrato nº 107/2010 destinado à execução, em caráter emergencial, dos serviços de desobstrução e limpeza de rios, córregos e canais no Município de Lauro de Freitas - BA por meio do aporte de R$ 1.750.000,00 no bojo do Termo de Compromisso nº  426/2010 celebrado entre o aludido município e o então Ministério da Integração Nacional.
Após a análise final do feito, o auditor federal da Sec-BA lançou o seu parecer conclusivo à Peça 155, com a anuência do titular da unidade técnica (Peça 157) , nos seguintes termos:
" (...) HISTÓRICO
2.	O processo é decorrente de apartado de Relatório de Auditoria realizada em 2011 (TC Processo 019.288/2011-5) , que objetivou aferir a conformidade das licitações e contratos destinados à execução de obras e serviços de engenharia entre os exercícios de 2010 e 2011. 
3. 	Assim, ao apreciar o processo de auditoria, o Tribunal por meio do Acórdão 1933/2012-TCU-Segunda Câmara-Ministro Substituto André de Carvalho, dentre outras medidas determinou o seguinte:
'1.7.4. promova a abertura autos apartados, do tipo Tomada de Contas Especial (TCE) , nos termos do art. 11 da Lei nº 8.443/1992 e do art. 37, caput, da Resolução TCU nº 191/2006, composto da reprodução das mesmas peças que serviram de evidência para o Achado de Auditoria 3.11 do Relatório de Auditoria bem como de cópias do Relatório de Auditoria, dos pareceres e despachos que se seguiram, e, ainda, da presente deliberação;
1.7.5. promova, na nova TCE a ser instaurada, nos termos dos arts. 10, § 1º, 11 e 12, caput e incisos I e II, c/c art. 47, caput, todos da Lei nº 8.443/1992, e do art. 202, caput e incisos I e II c/c art. 252, caput, ambos do Regimento Interno do TCU, a citação solidária dos Srs. Cesar Augusto Sampaio, Luiz Claudio de Almeida Magalhães, Moema Isabel Passos Gramacho e da empresa CPU - Projetos, Construções e Urbanismo Ltda., na pessoa de seu representante legal, para que, no prazo de 15 (quinze) dias, a partir da ciência, apresentem suas alegações de defesa a respeito do superfaturamento quantitativo nas medições de vários itens de serviços do Contrato 107/2010, firmado entre a Prefeitura Municipal de Lauro de Freitas/BA e a empresa CPU - Projetos, Construções e Urbanismo Ltda., conforme descrição e cálculos nos documentos 'Contrato 107_2010 metodologia e totalização do débito', 'Contrato 107_2010 débito barracões de obra', 'Contrato 107_2010 débito da microdrenagem 1ª medição', 'Contrato 107_2010 débito da microdrenagem 2ª medição', 'Contrato 107_2010 débito da microdrenagem 3ª medição' e 'Contrato 107_2010 débito do desassoreamento' (anexos) , ou recolham aos cofres do Tesouro Nacional, as quantias listadas a seguir, atualizadas monetariamente e acrescidas dos juros de mora, nos termos da legislação, desde as datas indicadas até o dia do efetivo recolhimento:
- 24/08/2010 - R$ 101.759,31
- 02/09/2010 - R$ 40.600,20
- 08/10/2010 - R$ 34.894,32.'
4.	O Acórdão se deu em decorrência do achado classificado como subitem 3.11 do Relatório de Auditoria - Superfaturamento quantitativo nas medições de vários itens de serviços do Contrato 107/2010.
5.	Nos termos contidos no Relatório, o superfaturamento quantitativo ocorreu nas medições de vários itens de serviços do Contrato 107/2010, firmado com a CPU Ltda. (peça 2) , que fora contratada, em caráter emergencial, para realizar serviços de desobstrução e limpeza de rios, córregos e canais, no canal Chafariz, centro da cidade e no canal Brigadeiro, na Rua São Jorge - Centro; e na execução de serviços de recuperação da rede de microdrenagem nos bairros de Areia Branca, Caji, Centro, Ipitanga, Jambeiro e Vida Nova. As obras, objeto do contrato, foram executadas na área urbana do Município de Lauro de Freitas/BA.
6.	O superfaturamento foi causado basicamente pelas seguintes irregularidades, verificadas nos memoriais de cálculo das medições dos serviços executados em cumprimento ao Contrato 107/2010 (peças do TC Processo 019.288/2011-5 'Contrato 107_2010 1ª medição microdrenagem', 'Contrato 107_2010 1ª medição desassoreamento', 'Contrato 107_2010 2ª medição microdrenagem', 'Contrato 107_2010 2ª medição desassoreamento', 'Contrato 107_2010 3ª medição microdrenagem' e 'Contrato 107_2010 3ª medição desassoreamento', acostado a este processo como peças 3, 4, 5, 6, 7 e 8) :
I - aplicação de fator de empolamento inadequado para os serviços com solo do tipo lama, como carga, transporte, etc., pois o empolamento de 1,50 (50%) não condiz com o material lama, uma vez que, segundo o Manual da Caterpillar - página 22 (peça 'Manual Caterpillar tabela de empolamento') e o trabalho da Professora Denise Antunes da Silva (Apostila da Disciplina ECV 5356 - Técnicas de Construção Civil I, página 9, edição de março de 2003) , do Departamento de Engenharia Civil da Universidade Federal de Santa Catarina - UFSC (p. 2 da peça 'Apostila Disciplina ECV 5356 da UFSC') , o índice para o solo do tipo 'terra molhada' é de apenas 1,25 (25%) . Este é o tipo de solo que mais se aproxima de lama.
II - cobrança do item 1.1.1.7 (barracão de obras inclusive instalações provisórias) do serviço de recuperação da rede de microdrenagem indevida, para cada um dos 12 locais em que foi feito o serviço de microdrenagem, quando na verdade no máximo dois barracões eram suficientes, já que as frentes de serviço estavam todas próximas;
III - acréscimos injustificados de volumes, em vários locais onde houve serviços de recuperação da rede de microdrenagem, lançados numa coluna dos memoriais de cálculo de vários itens de serviço chamada de 'Extras', e que foram somados aos que já haviam sido calculados;
IV - cobrança em duplicidade, em vários locais onde houve serviços de recuperação da rede de microdrenagem, do item '1.2.7 - carga mecanizada', relativamente ao volume escavado de lama, já que se trata de serviço de mesma natureza que o do item '1.2.9 - carga e descarga de lama', mas utilizado este quando o material escavado é lama, a qual teve seu volume somado na cobrança do item 1.2.7, sendo irregular cobrar aí, pela segunda vez, a carga da lama;
V - cobrança indevida, em vários locais onde houve serviços de recuperação da rede de microdrenagem, do item '1.2.16 - reaterro e apiloamento de terra em valas de manilhas, drenos, etc., em camadas de 0,20m no máximo, com material de empréstimo', cujo preço unitário era R$ 46,80/m3, quando o que ocorreu na verdade foi a execução do item '1.2.15 - reaterro com material escavado', cujo preço unitário era bem menor, ou seja, R$ 9,70/m3;
VI - uso de dados numéricos desconformes ou equivocados nos cálculos das medições, em vários locais onde houve serviços de recuperação da rede de microdrenagem;
VII - cobrança em duplicidade, na 2ª e 3ª medições, em vários locais onde houve serviços de recuperação da rede de microdrenagem, do item '1.1.1.6 - Mobilização e desmobilização de equipamentos', porque tal item já havia sido pago na 1ª Medição e não houve qualquer mudança dos equipamentos usados, na obra, na execução de tais serviços;
VIII - uso indevido, em vários locais onde houve serviços de recuperação da rede de microdrenagem, do fator de empolamento 1,50 para o cálculo do item '1.2.14 - reaterro com areia', quando o fator de empolamento para areia é 1,30;
IX - cobrança indevida, em vários locais onde houve serviços de recuperação da rede de microdrenagem, dos itens '1.2.11 - transporte em caminhão basculante DM=15km' e '1.2.13 - espalhamento de solo em bota fora' sobre o volume total escavado, sem descontar o volume utilizado para reaterro com material escavado.
7.	Como responsáveis pelos danos causados ao erário foram apontados os seguintes agentes:
a) Luiz Claudio de Almeida Magalhães (CPF XXX.115.807-XX) , ex-Secretário Municipal de Infraestrutura (de 1/1/2010 até 31/10/2010) , em razão ter assinado as medições dos serviços objeto do Contrato 107/2010, autorizando os pagamentos dos valores medidos; 
b) Moema Isabel Passos Gramacho (CPF XXX.399.825-XX) , ex-prefeita municipal (de 1/1/2010 até 31/10/2010) , em razão de ter autorizado a Dispensa de Licitação 086/2010 e assinado o Contrato 107/2010;
c) CPU - Projetos Construções e Urbanismo Ltda. (CNPJ: 10.658.002/0001-26) , empresa contratada para realizar as obras, em razão de ter realizado e efetuado as medições dos serviços com as irregularidades no Contrato 107/2010, além de ter sido beneficiária dos pagamentos indevidos;  
d) Cesar Augusto Sampaio (CPF XXX.986.125-XX) , Diretor de Departamento da Secretaria de Infraestrutura do Município de Lauro de Freitas (de 1/1/2010 até 31/10/2010) , em razão de ter assinado as medições dos serviços objeto do Contrato 107/2010, autorizando os pagamentos dos valores medidos.	
8. 	Após a conversão dos autos em tomada de contas especial foram expedidos os ofícios de citação n. 844/212 (CPU- Projetos Construções e Urbanismo Ltda., peça 25) ; 845/2102 (Cesar Augusto Sampaio, peça 26) ; 846/2012 (Moema Isabel Passos Gramacho, peça 27) ; 847/2012 (Luiz Cláudio de Almeida Magalhães, peça 28) .
ANÁLISE INICIAL DO PROCESSO
9.	Após a citação dos responsáveis, a instrução de peça 57 efetuou a análise das alegações de defesa até então constantes dos autos.
10.	Essa instrução considerou que seria possível acolher parte dos argumentos apresentados. Porém, para outros, entendeu-se que os responsáveis não lograram êxito em descaracterizar as irregularidades ou mesmo excluir a responsabilidade de suas pessoas. 
11.	Ademais, como as alegações apresentadas pela CPU Ltda., até então, não haviam sido colacionadas aos autos, entendeu-se que estaria configurada a revelia da empresa contratada. 
12.	Diante disso, foi proposto que a CPU - Projetos, Construções e Urbanismo Ltda. deveria ser considerada revel, julgar irregulares as contas dos responsáveis e condená-los em débito pelas quantias abaixo descriminadas, além da aplicação da multa prevista no art. 57 da lei 8.443/92, individualmente a todos os agentes:
	VALOR ORIGINAL (R$) 
	DATA DA OCORRÊNCIA

	32.696,46
	24/08/2010

	8.260,56
	02/09/2010

	3.438,93
	08/10/2010

13.	A proposta contou com a anuência do Secretário Substituto da Secex-BA que encaminhou ao MP/TCU para parecer regimental (peças 58) .
14.	Por sua vez, o Exmo. Sr. Paulo Soares Bugarin, Procurador-Geral junto ao TCU, verificou que o valor recolhido pela CPU Ltda. foi depositado em conta de titularidade da Prefeitura de Lauro de Freitas, inexistindo qualquer documento indicando que tal quantia tenha sido repassada à conta do Tesouro Nacional. Por esse motivo, considerou que o valor transferido pela empresa (crédito de R$ 98.312,20 em 13/07/2012) não deveria ser expurgado do débito. Com essa ressalva, encaminhou os autos ao Gabinete do Ministro Relator, sugerindo que o valor do débito fosse modificado, passando-se a ter as seguintes parcelas:
	VALOR ORIGINAL (R$) 
	DATA DA OCORRÊNCIA

	84.695,30
	24/08/2010

	30.006,39
	02/09/2010

	16.323,69
	08/10/2010

15.	Já o Ministro Relator, Exmo. Sr. André Luís de Carvalho, em sua proposta de deliberação considerou pertinentes os pareceres da Secex/BA, com os ajustes formulados no parecer do Ministério Público, inclusive quanto ao acréscimo do crédito de R$ 98.312,20 mencionado (peça 61) .
16.	Com isso, o Tribunal por meio do Acórdão 7267/2016-TCU-Segunda Câmara, julgou as contas dos responsáveis, nos seguintes termos:
'9.1. considerar revel a empresa CPU - Projetos, Construções e Urbanismo Ltda., nos termos do art. 12, § 3º, da Lei nº 8.443, de 16 de julho de 1992;
9.2. julgar irregulares as contas dos Srs. Cesar Augusto Sampaio e Luiz Claudio de Almeida Magalhães e da Sra. Moema Isabel Passos Gramacho, com fundamento nos arts. 1º, inciso I, 16, inciso III, alínea 'b', 19 e 23, inciso III, da Lei 8.443, de 1992, para condená-los, em solidariedade com a empresa CPU - Projetos, Construções e Urbanismo Ltda., ao pagamento das quantias a seguir especificadas, com a fixação do prazo de quinze dias, a contar das notificações, para comprovarem, perante o Tribunal (art. 214, inciso III, alínea 'a', do Regimento Interno) , o recolhimento da dívida aos cofres do Tesouro Nacional, atualizadas monetariamente e acrescidas dos juros de mora, calculados desde as datas discriminadas até a data do recolhimento, na forma da legislação em vigor:
	VALOR ORIGINAL (R$) 
	DATA DA OCORRÊNCIA

	84.695,30
	24/08/2010

	30.006,39
	02/09/2010

	16.323,69
	08/10/2010

9.3. aplicar aos Srs. Cesar Augusto Sampaio e Luiz Claudio de Almeida Magalhães, à Sra. Moema Isabel Passos Gramacho e à empresa CPU - Projetos, Construções e Urbanismo Ltda., individualmente, a multa prevista no art. 57 da Lei 8.443, de 1992, no valor de R$ 20.000,00, com a fixação do prazo de quinze dias, a contar das notificações, para comprovarem, perante o Tribunal (art. 214, inciso III, alínea 'a', do Regimento Interno) , o recolhimento das dívidas aos cofres do Tesouro Nacional, atualizadas monetariamente na forma da legislação em vigor;
9.4. autorizar, desde logo, nos termos do art. 28, inciso II, da Lei 8.443/1992, a cobrança judicial das dívidas constantes deste Acórdão, caso não atendidas as notificações;
9.5. autorizar, caso requerido, nos termos do art. 26 da Lei nº 8.443, de 1992, o parcelamento das dívidas constantes deste Acórdão em até 36 (trinta e seis) parcelas mensais e sucessivas, atualizadas monetariamente até a data do pagamento, esclarecendo ao responsável que a falta de pagamento de qualquer parcela importará no vencimento antecipado do saldo devedor (art. 217, § 2º, do RITCU) , sem prejuízo das demais medidas legais; e
9.6. encaminhar cópia deste Acórdão, bem como do Relatório e da Proposta de Deliberação que o fundamenta, à Procuradoria da República no Estado da Bahia, nos termos do § 3º do art. 16 da Lei 8.443/1992 e do § 7º do art. 209 do Regimento Interno do TCU, para a adoção das medidas judiciais cabíveis.
COMUNICAÇÕES PROCESSUAIS E RECURSOS
17.	Após o julgamento dos autos, feitas as devidas comunicações processuais, os Sr. César Augusto Sampaio, Luiz Cláudio de Almeida Magalhães e Moema Isabel Passos Gramacho interpuseram recursos de reconsideração (peças 81, 83 e 86) , cujos pedidos foram conhecidos pela Ministra Ana Arraes, nos termos do Despacho de peça 94.
18.	Além disso, a CPU - Projetos, Construções e Urbanismo, também apresentou recurso de reconsideração, afirmando que havia entregue suas alegações de defesa, mas que o documento não fora anexado aos autos. Requereu assim, a nulidade do processo, dentre outros pedidos.
19.	Com isso, esse e os demais recursos foram analisados na Secretaria de Recursos do TCU - Serur, cuja proposta foi pelo acolhimento do pedido de nulidade, considerar os documentos contidos à peça 111, como alegações de defesa, além do encaminhamento dos autos à Secex-BA para nova análise processual (peça 126 a 128) .
20.	A proposta contou com a anuência do Subprocurador Geral junto ao Tribunal, Exmo. Sr. Paulo Bugarin (peça 129) .
APRECIAÇÃO DOS RECURSOS POR PARTE DO TRIBUNAL
21.	Diante disso, fundamentado no Voto da Ministra Revisora, Exma. Sra. Ana Arraes, o Tribunal prolatou o Acórdão 9179/2017-TCU-Segunda Câmara, com o seguinte teor (peça 132) :
9.1. conhecer do recurso de reconsideração da CPU - Projetos Construções e Urbanismo Ltda. - EPP, dar-lhe provimento e declarar nulos os atos de instrução e julgamento a partir da peça 57 dos autos;
9.2. em consequência, considerar prejudicados os demais recursos de reconsideração;
9.3. determinar a autuação dos elementos à peça 111, p. 18/78, como alegações de defesa da empresa ora recorrente;
9.4. enviar os autos à Secretaria de Controle Externo no Estado da Bahia - Secex/BA para reinstrução, considerando as referidas alegações de defesa juntamente com os elementos apresentados na fase recursal (peças 81, 83, 86 e 111) e outros eventualmente juntados por Moema Isabel Passos Gramacho;
9.5. dar ciência à Corregedoria, para apuração de eventual falha administrativa ou infração funcional, da ausência de juntada aos autos de elementos de defesa trazidos pelos responsáveis arrolados;
9.6. dar ciência desta deliberação aos recorrentes e ao procurador-chefe da Procuradoria da República no Estado da Bahia.
COMUNICAÇÕES PROCESSUAIS DO ACÓRDÃO REVISOR E APRESENTAÇÃO DE NOVOS ELEMENTOS
22.	Retornando-se os autos à Secretaria de Controle Externo na Bahia, procedeu-se as comunicações processuais pertinentes, constantes das peças 136 a 150. Ademais, a Sra. Moema Isabel Passos Gramacho ainda apresentou novos elementos insertos à peça 151 que, conforme subitem 9.4 do Acórdão revisor, deve ser acolhido como alegações de defesa adicionais.
EXAME TÉCNICO
23.	Preliminarmente, para efeito didático, se faz necessário a discriminação das parcelas dos débitos que compõe a TCE e por esses motivos os responsáveis foram inicialmente citados. Para isso, extraiu-se os elementos contidos à peça 15, contendo a metodologia empregada para o cálculo:
a) 	aplicação de fator de empolamento para o material, carregado, transportado e espalhado, o qual deveria ser considerado de 1,25 e foi pago como 1,5, em todas as planilhas dos serviços que compõe o contrato.
b) cobrança pela execução de subitens 'Barracão de obras inclusive instalações provisórias', onde se constatou a cobrança para esse mesmo item, por 12 vezes, quando apenas um barracão foi executado.
c)	'reaterro com areia', em razão de erro de cálculo do volume das valas e dos poços de visitas contidos nas planilhas. 
d) utilização de serviços de 'Reaterro e apiloamento de terra em valas de manilhas, drenos, etc., em camadas de 0,20m no máximo, com material de empréstimo' quando, na verdade, houve reaterro com material escavado da própria vala.
e)	inserção de serviços 'Escavação mecânica de valas' sem justificativas.
24.	Para melhor visualizar os valores calculados em débito, transportou-se para esta instrução as tabelas confeccionadas pela equipe de auditoria e que redundou na quantificação do débito. As tabelas contidas as peças 10 a 14 dos presentes autos podem ser resumidas da seguinte forma:
I - SERVIÇO DE LIMPEZA E DESASSOREAMENTO.
Lama com fator de empolamento 1,50 em detrimento 1,25.
	Canal Chafariz
		Carga/ Descarga de lama (R$) 
	Transp. DMT 15 KM (R$) 
	Espalhamento - Bota-fora (R$) 
	Somatório (R$) 
	Diferença (R$) 

	1ª medição 
	Empolamento 1,25
	5.162,43
	25.824,96
	1.639.68
	32.627,07
	
		Empolamento 1,50
	6.194,92
	30.989,95
	1.967,62
	39.152,49
	6.525,42

	2ª medição
	Empolamento 1,25
	1.396,40
	6.985,44
	443,52
	8.825,36
	
		Empolamento 1,50
	1.675,67
	8.382,53
	532,22
	10.590,42
	1.765,07

	Canal Brigadeiro
						
	2ª medição
	Empolamento 1,25
	2.962,05
	14.817.60
	940,80
	18.720,45
	
		Empolamento 1,50
	3.554,46
	17.781,12
	1.128,96
	22.464,54
	3.744,09

	3ª medição
	Empolamento 1,25
	1.088,10
	5.443,20
	345,60
	6.876,90
	
		Empolamento 1,50
	1.305,72
	6.531,84
	414,72
	8.252,28
	1.375,38

	Diferença
	1ª Medição
	R$ 6.525,42

		2ª Medição 
	R$ 5.509,16

		3ª Medição
	R$ 1.375,38

II - DÉBITO BARRACÕES DA OBRA
	Local
	Item 1.1.1.7
	Valor pago (R$) 

	Jardim Ipitanga
	15,00
	2.063,65

	R. Djanira Maria Bastos
	15,00
	2.063,65

	R. Dr. Gerino, de Sousa Filho
	15,00
	2.063,65

	Travessa São Marcos
	25,00
	3.439,25

	R. Maria Teixeira de Carvalho
	20,00
	2.751,40

	Jardim Metrópole
	36,60
	5.035,06

	R. Valença
	20,00
	2.751,40

	R. Pilão Arcado
	10,00
	1.375,70

	R. Theócrito Batista
	15,00
	2.063,55

	R. Jaime Vieira Lima
	15,00
	2.063,55

	R. Itabuna
	10,00
	1.375,70

	Total 1ª Medição
		27.046,56

	Desconto (Jardim Metrópole) 
	36,60
	5.035,06

	Débito 1ª. Medição
		22.011,50

			2ª medição

	R. M. Falcão
	20,00
	2.751,40

			3ª medição

	R. Maria Teixeira
	15,00
	2.063,55

	Total 1a. + 2a. + 3a. Medições
		26.826,45

III - DÉBITO MICRODRENAGEM - todas as medições
Legendas dos locais
	A
	Jardim Ipitanga

	B
	R. Paulo Pinheiro

	C
	R. Djanira Maria Bastos

	D
	R. Dr. Gerino de Souza Filho

	E
	Travessa São Marcos

	F
	R. Maria Teixeira de Carvalho

	G
	R. Valença

	H
	R. Pilão Arcado

	I
	R. Theócrito Batista

	J
	R. Jaime Vieira Lima

	K
	R. Itabuna

	L
	R. Mário Falcão

1ª Medição
		Localização - lama fator de empolamento 1,25 - 1ª medição

	Serviço
	A
	B
	D
	E

	Escav/Carga mecanizada/manual
	471,43
	-
	897,28
	3.038,54

	Mob-Desmob/carga/descarga de lama
	625,05
	1.294,18
	-
	846,30

	Transp. DM = 15 Km
	9.172,49
	6.734,25
	2.728,95
	7.650,07

	Espalhamento bota fora a/transp. C. de mão
	559,88
	6.461,29
	166,57
	3.658,72

	Reaterro c/mat. Escavado/areia/espalhamento
	1.238,01
	411,06
	-
	29.865,15

	Total
	12.066,87
	14.900,78
	3.792,81
	45.058,77

		Localização - lama fator de empolamento 1,25 - 1ª medição

	Serviço
	F
	G
	H
	I

	Escav/Carga mecanizada/manual
	4.531,10
	1.634,25
	33,99
	304,31

	Mob-Desmob/carga/descarga de lama
	323,71
	543,65
	276,46
	1.795,11

	Transp. DM = 15 Km
	9.144,93
	2.966,52
	1.527,45
	9.340,82

	Espalhamento bota fora a/transp. C. de mão
	2.174,34
	181,08
	93,24
	1.632,74

	Reaterro c/mat. Escavado/areia/espalhamento
	14.798,47
	9.720,85
	-
	570,16

	Total
	30.972,56
	15.046,34
	1.931,14
	13.643,15

		Localização - lama fator de empolamento 1,50 - 1ª medição

	Serviço
	A
	B
	D
	E

	Escav/Carga mecanizada/manual
	471,43
	443,18
	1.090,35
	4.970,61

	Mob-Desmob/carga/descarga de lama
	664,83
	1.553,04
		1.015,56

	Transp. DM = 15 Km
	9.166,20
	8.081,21
	3.547,08
	13.734,09

	Espalhamento bota fora a/transp. C. de mão
	559,50
	7.753,64
	216,51
	5.803,28

	Reaterro c/mat. Escavado/areia/espalhamento
	1.333,75
	493,27
	-
	56.461,23

	Total
	12.195,71
	18.324,34
	4.853,94
	81.984,77

		Localização - lama fator de empolamento 1,50 - 1ª medição

	Serviço
	F
	G
	H
	I

	Escav/Carga mecanizada/manual
	10.354,30
	1.562,04
	33,99
	365,18

	Mob-Desmob/carga/descarga de lama
	1.119,90
	657,21
	331,39
	2.154,16

	Transp. DM = 15 Km
	7.020,55
	3.909,65
	1.815,16
	11.209,09

	Espalhamento bota fora a/transp. C. de mão
	6.138,25
	238,64
	72,35
	1.959,29

	Reaterro c/mat. Escavado/areia/espalhamento
	33.998,00
	9.652,70
	-
	684,20

	Total
	58.631,00
	16.020,24
	2.252,89
	16.371,92

Total das diferenças - 1ª medição fator de empolamento 1,50 x fator de empolamento 1,25
		Fator 1,50
	Fator 1,25
	Diferença

	A
	12.195,71
	12.066,87
	128,84

	B
	18.324,34
	14.900,78
	3.423,56

	D
	4.853,94
	3.792,81
	1.061,13

	E
	81.984,77
	45.058,77
	36.926,00

	F
	58.631,00
	30.972,56
	27.658,44

	G
	16.020,24
	15.046,34
	973,90

	H
	2.252,89
	1.931,14
	321,75

	I
	16.371,92
	13.643,15
	2.728,77

	TOTAL
	210.634,81
	137.412,42
	73.222,41

2ª Medição
		Localização - lama fator de empolamento 1,25 - 2ª medição

	Serviço
	A
	B
	J
	L

	Escav/Carga mecanizada/manual
	2.203,93
	543,54
	156,08
	229,77

	Mob-Desmob/carga/descarga de lama
	1.548,12
	984,83
	368,14
	1.258,03

	Transp. DM = 15 Km
	8.567,50
		2.949,47
	10.735,94

	Espalhamento bota fora a/transp. C. de mão
	522,96
		180,03
	1.138,20

	Reaterro c/mat. Escavado/areia/espalhamento
	40.447,75
	3.220,69
	7.596,20
	17.538,30

	Total
	53.290,26
	4.749,06
	11.249,92
	30.900,24

		Localização - lama fator de empolamento 1,50 - 2ª medição

	Serviço
	A
	B
	J
	L

	Escav/Carga mecanizada/manual
	2.286,35
	543,54
	156,08
	229,77

	Mob-Desmob/carga/descarga de lama
	2.560,09
	1.805,80
	1.065,77
	1.509,64

	Transp. DM = 15 Km
	9.621,67
		3.332,55
	12.045,17

	Espalhamento bota fora a/transp. C. de mão
	587,30
		203,42
	1.314,69

	Reaterro c/mat. Escavado/areia/espalhamento
	47.345,44
	17.368,88
	8.765,22
	21.787,74

	Total
	62.400,85
	19.718,22
	13.523,04
	36.887,01

Total das diferenças - 2ª medição fator de empolamento 1,50 x fator de empolamento 1,25
		Fator 1,50
	Fator 1,25
	Diferença

	A
	62.400,85
	53.290,26
	9.110,59

	B
	19.718,22
	4.749,06
	14.969,16

	J
	13.523,04
	11.249,92
	2.273,12

	L
	36.887,01
	30.900,24
	5.986,77

	TOTAL
	132.529,12
	   100.189,48 
	   32.339,77

3ª Medição
		Localização - lama fator de empolamento 1,25 - 3ª medição

	Serviço
	B
	F
	L

	Escav/Carga mecanizada/manual
	229,51
	26,91
	143,80

	Mob-Desmob/carga/descarga de lama
	1.172,73
	906,75
	1.130,57

	Transp. DM = 15 Km
	6.427,31
	5.208,95
	5.882,87

	Espalhamento bota fora a/transp. C. de mão
	392,32
	4.844,95
	359,09

	Reaterro c/mat. Escavado/areia/espalhamento
	33.557,19
		5.113,77

	Total
	41.779,05
	10.987,56
	12.630,09

		Localização - lama fator de empolamento 1,50 - 3ª medição

	Serviço
	B
	F
	L

	Escav/Carga mecanizada/manual
	229,51
	337,41
	176,00

	Mob-Desmob/carga/descarga de lama
	2.110,91
	1.712,10
	1.356,70

	Transp. DM = 15 Km
	15.169,07
	6.152,60
	7.059,55

	Espalhamento bota fora a/transp. C. de mão
	925,91
	5.807,95
	430,91

	Reaterro c/mat. Escavado/areia/espalhamento
	38.719,81
		16.663,66

	Total
	57.155,21
	14.010,06
	25.686,82

Total das diferenças - 3ª medição fator de empolamento 1,50 x fator de empolamento 1,25
		Fator 1,50
	Fator 1,25
	Diferença

	B
	57.155,21
	41.779,05
	15.376,17

	F
	14.010,06
	10.987,56
	3.022,50

	L
	25.686,82
	12.630,09
	13.056,72

	TOTAL
	   96.852,09 
	   65.396,70 
	   31.455,39 

Total dos valores em débito por medição
		1ª Medição
	2ª Medição
	3ª Medição

	Barracões de obras
	22.011,50
	2.751,40
	2.063,55

	Serviços de limpeza e desassoreamento
	6.525,42
	5.509,16
	1.375,38

	Microdrenagem
	73.222,41
	32.339,77
	31.455,39

	TOTAL
	101.759,33
	40.600,33
	34.894,32

25.	A descrição detalhada das irregularidades e a metodologia empregada nos cálculos estão contidas na peça 15. Com isso, a citação efetuada aos responsáveis ocorreu nos seguintes termos:
'O débito decorre do seguinte: superfaturamento quantitativo nas medições de vários itens de serviços do Contrato 107/2010, firmado entre a Prefeitura Municipal de Lauro de Freitas/BA e a empresa CPU - Projetos, Construções e Urbanismo Ltda., conforme descrição e cálculos nos documentos 'Contrato 107_2010 metodologia e totalização do débito', 'Contrato 107_2010 débito barracões de obra', 'Contrato 107_2010 débito da microdrenagem 1ª medição', 'Contrato 107_2010 débito da microdrenagem 2ª medição', 'Contrato 107_2010 débito da microdrenagem 3ª medição' e' Contrato 107_2010 débito do desassoreamento' (anexos) 
	Valor Histórico (R$) 
	Data de ocorrência

	101.759,31
	24/08/2010

	40.600,20
	02/09/2010

	34.894,32
	08/10/2010

26.	Como responsáveis pelos danos causados ao erário, foram apontados os seguintes agentes:
a) Luiz Claudio de Almeida Magalhães (CPF XXX.115.807-XX) , ex-Secretário Municipal de Infraestrutura (de 1/1/2010 até 31/10/2010) , em razão ter assinado as medições dos serviços objeto do Contrato 107/2010, autorizando os pagamentos dos valores medidos; 
b) Moema Isabel Passos Gramacho (CPF XXX.399.825-XX) , ex-prefeita municipal (de 1/1/2010 até 31/10/2010) , em razão de ter autorizado a Dispensa de Licitação 086/2010 e assinado o Contrato 107/2010;
c) CPU - Projetos Construções e Urbanismo Ltda. (CNPJ: 10.658.002/0001-26) , empresa contratada para realizar as obras, em razão de ter realizado e efetuada as medições dos serviços com as irregularidades no Contrato 107/2010, além de ter sido beneficiária dos pagamentos indevidos;  
d) Cesar Augusto Sampaio (CPF XXX.986.125-XX) , Diretor de Departamento da Secretaria de Infraestrutura do Município de Lauro de Freitas (de 1/1/2010 até 31/10/2010) , em razão de ter assinado as medições dos serviços objeto do Contrato 107/2010, autorizando os pagamentos dos valores medidos.	
	ALEGAÇÕES APRESENTADAS PELOS SRS. LUIZ CLAUDIO DE ALMEIDA MAGALHÃES, MOEMA ISABEL PASSOS GRAMACHO E CESAR AUGUSTO SAMPAIO.
27.	Essas alegações foram apresentadas em conjunto, conforme documentação integrante das peças 52 e 54. A Secex-BA, nos termos da instrução efetuada a peça 57, analisou os argumentos apresentados e, com os reparos pertinentes manifestados pelas instâncias superiores, redundou no Acórdão 7267/2016-TCU-Segunda Câmara (peça 60) . Porém, ante a declaração de nulidade dos elementos até então inserido (a partir da peça 57) , se faz necessário, apor na presente instrução as alegações de defesa, bem como as análises dos argumentos apresentados, in verbis:
'13.	Preliminarmente, os responsáveis reconhecem que houve algumas falhas apontadas pela equipe de auditoria. Em relação a outros pontos, apresentou justificativas e provas que contradita os apontamentos. Afirmam também que as falhas não foram intencionais e não tiveram a intenção de causar qualquer prejuízo.
14.	Asseveram que muitas dessas ocorrências foram originadas pela própria emergência, pela falta de estrutura técnica e mão de obra especializada na prefeitura (engenheiros, arquitetos, orçamentistas e demais técnicos de apoio) , além da necessidade de realizar, com urgência, a formalização dos processos administrativos para captar, executar, fiscalizar e controlar os gastos dos recursos federais.
15. 	Diante disso, os responsáveis apresentam uma avaliação, ponto a ponto, dos itens listados pela equipe de auditoria, como ensejadores de débito, acompanhado das respectivas justificativas e provas, nos termos abaixo descritos:
SERVIÇO DE LIMPEZA E DESASSOREAMENTO: LIMPEZA DO CANAL CHAFARIZ E NO CANAL DA RUA SÃO JORGE (CANAL BRIGADEIRO) 
16. Os responsáveis afirmam que o fator de empolamento adotado de 50%, se deu em face da necessidade de incluir a retirada do grande volume de lixo decorrente das inundações, e dos resíduos resultantes da roçagem da vegetação nas margens dos canais, conforme relatório fotográfico em anexo (peça 52, p. 31-38) .
17. Afirmam ainda que o município cometeu um equívoco ao elaborar as planilhas dos serviços anexados ao contrato, vez que apontou a necessidade da roçagem das margens dos canais, porém não previu a retirada e o transporte dos resíduos acima citados.
18. Com isso, esclarecem que, em decorrência da necessidade de se retirar esse material, não houve alternativa senão uti1izar o coeficiente de 50%.
19. Assim, com relação a esse item, os responsáveis consideram que não houve qualquer prejuízo ao erário, nos termos do anexo memorial de cálculo com a composição do volume de serviço realizado (R$ 6.525,42, R$ 5.509,16 e R$ 1.375,38, constante da tabela contida no subitem 9 I, acima) .
SERVIÇO DE RECUPERAÇÃO DA REDE DE MICRODRENAGEM: ITEM 1.1.1.7 - BARRACÃO DE OBRAS INCLUSIVE INSTALAÇÕES PROVISÓRIAS.
20. Os responsáveis afirmam que a contratada realizou um total de doze serviços de recuperação da rede de microdrenagem. Entretanto não houve a construção de barracão em cada um desses locais. Aduzem que houve a instalação de dois barracões. Um na Rua Paulo Pinheiro, no bairro de Itinga e o outro na Rua Rosalvo Barbosa, no Centro. Porém, por equívoco, só informou a existência de um barracão no Ofício n.092/2011 - CGM em atendimento ao Ato de Requisição 05/2011 da Auditoria.
21. Asseveram que o barracão de Itinga possuía cerca de 36,60 m² de área construída e foi instalado para os serviços daquela localidade, com um custo de R$ 5.035.06.
22. Já o outro barracão, no centro da cidade, possuía 195,00 m² de área construída, com custo total de R$ 26.826.45. Enfim, consideram que esse imóvel buscou servir as obras em diversas localidades próximas e valor pago pela instalação foi distribuído nas medições das respectivas obras, não havendo, portanto, que se falar em irregularidade. (Encaminha planta de localização e disposição em relação aos serviços) .
23.	Dessa forma, consideram que os valores de R$ 22.011,50, R$ 2.751.40 e R$ 2.063.55, devem ser excluídos do cálculo do débito - Tabela subitem 9 II, acima.
SERVIÇO DE RECUPERAÇÃO DA MICRODRENAGEM - 1ª MEDIÇÃO
II.B) Microdrenagem na Travessa São Marcos: Item 1.2.14 'Reaterro com areia'
24. Em relação ao item 1.2.14 - 'Reaterro com areia', referente à obra de microdrenagem na Travessa São Marcos, os responsáveis confirmam que houve três equívocos no cálculo, in verbis:
a) o subitem 'volume das valas e volume da manilha' deveria ser de 239,94 m³ e não 237,06 m³ como fez constar na planilha. Com isto a soma dos itens que formaram a composição do preço 'Reaterro com areia' corresponderia a 540,72 m³ e não 536,98 m³. No final do cálculo o técnico deveria aplicar o percentual de 65%, sob volume total de reaterro (540,72 m³) , totalizando 351,47 m³, sendo este o parâmetro correto para cálculo do valor do item.
b) porém, por equivoco, somou-se ao total correto do item o volume de 237,06 m³ correspondente ao volume da escavação, gerando desta forma uma distorção no volume final, fato que será corrigido. A divergência citada, portanto, não decorre do acréscimo de 50 m³ e 70 m³ aos volumes dos itens 1.2.2 - 'Escavação manual de valas e 1.2.4 - 'Escavação manual em lama sem bota-fora' como foi citado no relatório de fiscalização será evidenciado na análise do próximo tópico.
c) também houve um acréscimo indevido de 3,53 m³ ao item 1.2.14, registrado na coluna 'Extra', fato que será igualmente corrigido'. 
25. Afirmam, assim, que os volumes de 237,06 m³ e 3,53 m³ acrescidos indevidamente ao item 1.2.14 da planilha resultou num aumento de R$ 18.920,94 no custo da obra que deve ser ressarcido à conta de convênio.
ITEM 1.2.2 'ESCAVAÇÃO MANUAL DE VALAS' E 1.2.4 'ESCAVAÇÃO MECANIZADA EM LAMA SEM BOTA FORA'
26. Quanto a esse item, os responsáveis aduzem que os volumes acrescidos nos itens 1.2.2 ('Escavação manual de valas') de 50 m³ e no item 1.2.4 ('Escavação mecanizada em lama sem bota fora') de 70 m³, decorreu de a obra ter sido executada no período das chuvas. Consideram que isso ocasionou vários desmoronamentos, necessitando-se refazer muitos serviços, pois a coesão do solo ficou comprometida pela presença de água.
27. Afirmam ainda os ex-dirigentes que o volume de 20,16 m³ referente ao trecho do canal existente não deveria fazer parte do quantitativo do item 1.2.4 ('Escavação mecanizada em lama sem bota fora') , razão pela qual deve ser devolvido o valor de R$ 128,22 à conta do convênio.
28. Dessa forma, consideram que não houve equivoco quanto ao pagamento desses itens, que foram devidamente individualizados na coluna 'Extras' da memória de cálculo. Com isso, solicitam que a exclusão do valor de R$ 1.228,70 do cálculo de restituição. 
ITEM 1.2.7 'CARGA MECANIZADA', 1.2.9 'CARGA E DESCARGA LAMA', 1.2.11'TRANSPORTE EM CAMINHÃO BASCULANTE DM 15 KM' E 1.2.13 'ESPALHAMENTO DE SOLO EM BOTA FORA' (EMPOLAMENTO SUPERESTIMADO DE LAMA) .
29. Os responsáveis confirmam a ocorrência de falha na adoção do coeficiente de empolamento de 50% em vez de 25%, nos serviços referentes à Travessa São Marcos - 1ª medição. Asseveram que o técnico reproduziu, por equívoco, o fator de empolamento adotado nas obras do Canal Chafariz e Canal da Rua São Jorge, que teve uma situação diferenciada, como afirmado acima. Com isso, admitem que o valor a ser restituído ao convênio é de R$ 2.414,01.
ITEM 1.2.7 'CARGA MECANIZADA' E 1.2.9 'CARGA MECÂNICA EM LAMA' (COBRANÇA EM DUPLICIDADE) .
30. Também para esse subitem, os responsáveis confirmam o pagamento em duplicidade dos itens 1.2.7 'Carga mecanizada' e 1.2.9 ''Carga e descarga lama', resultando na restituição ao convênio no valor de R$ 251,16 já incluso no valor descrito no parágrafo 30, acima.
ITEM 1.2.16 - 'REATERRO E APILOAMENTO DE TERRA EM VALAS DE MANILHAS, DRENOS E ETC. EM CAMADAS DE 0,20M NO, MÁXIMO, COM MATERIAL DE EMPRÉSTIMO.
31. Quanto a esse subitem, os gestores afirmam que os serviços foram efetivamente realizados, porém o volume constante na planilha de 201,64 m³ está equivocado. O correto seria 13,78 m³ totalizando R$ 644,90 (13,78 m² X R$ 46,80 m) .
32. Assim, a Administração reconhece que mediu equivocadamente no item 1.2.16, quando deveria ter sido efetuada medição no item 1.2.15, totalizando 189,25 m³. Tal falha obriga a restituição de R$ 1.835,74 ao convênio.
33. Já o serviço de reaterro realizado totalizou R$ 2.480,65 (sendo 13,78 m³ do item 1.2.16 e 189,23 m³ do item 1.2.15) . Como foi medido um total de R$ 9.436.75, abatendo o valor de R$ 2.480,60 resta a proceder a restituição de R$ 6.956,10.
34. Diante disso, os responsáveis concluem que o valor a ser restituído, referente ao conjunto de obras de recuperação de rede de microdrenagem na Travessa São Marcos é de R$ 28.419,26, e não R$ 36.926,00 na tabela que gerou a citação (Subitem 9 acima - colunas E) .
II.C) MICRODRENAGEM DO JARDIM IPITANGA
35.	Os responsáveis reconhecem que houve uma falha técnica no coeficiente adotado para o empolamento como citado anteriormente. Com isso, admitem ter havido acréscimo indevido de R$ 128,84 que foi devidamente atualizado e ressarcido à conta de convênio, conforme processo administrativo em anexo (peça 54) .
II.D) MICRODRENAGEM DA RUA DR. GERINO DE SOUZA FILHO 
36. Os ex-gestores afirmam que o volume acrescido ao item 1.2.3 -'Escavação mecânica de valas' é referente ao desmoronamento ocorrido durante a execução dos serviços, fato registrado na coluna 'Extra' e que, por isso, o débito no valor de R$ 1.061,13, não procede e deve ser excluído do cálculo de restituição.
II.E) MICRODRENAGEM DA RUA MARIA TEIXEIRA DE CARVALHO:
37. Os ex-dirigentes confirmam que foi adotado fator de empolamento inadequado para os serviços da rede de macrodrenagem da rua (lª medição) . Em razão disso, admitem que deve ser restituído ao convênio o valor de R$ 3.409,63.
38. Da mesma forma, com referência ao item 1.2.1 ('Escavação manual de vala em lama') na coluna 'EXTRA', os gestores afirmam que a inclusão desse quantitativo na planilha foi equivocada. Com isto, consideram restituir à conta do convênio o valor de R$ 4.988,78.
39. Quanto ao volume acrescido no item 1.2.3 ('Escavação mecânica de valas') de 80 m³, os responsáveis alegam que foi em função da obra estar sendo executada em período das chuvas, com ocorrência de desmoronamentos. Com isso, se fez necessário refazer a escavação e transportar o material, uma vez que a coesão do solo ficou comprometida pela presença de água, diminuindo sua resistência ao cisalhamento. Dessa forma, consideram que não procede a parcela do débito de R$ 1.839,71, apontado.
40. Quanto aos subitens 1.2.7 'Carga mecanizada' e 1.2.9 'Carga e descarga de lama', os gestores admitem que foi efetuado pagamentos em duplicidades e que deve ser restituído ao erário R$ 92,74, já incluso no montante mencionado no parágrafo 38, acima.
41. Já quanto ao subitem 1.2.14 ('Reaterro com areia') , os responsáveis afirmam que recalcularam, da mesma maneira e que, também referente ao mesmo item ao valor final foi acrescentado o volume do item 1.2.1 ('Escavação manual de valas em lama'') que não havia sido considerado anteriormente. Com isso, consideram que houve um acréscimo indevido de R$ 6.786,21, devendo ser ressarcido à conta de convênio.
42. Com relação aos itens 1.2.11 ('Transporte em caminhão basculante DM = 15 Km') e 1.2.13 ('Espalhamento de solo em bota fora) , os dirigentes afirmam que tiveram seus cálculos refeitos, assim como item 1.2.12 ('transporte de lama em carro de mão') . Com isso, houve um acréscimo de R$ 2.309,46 no custo da obra, valor a ser ressarcido à conta de convênio, já incluído no parágrafo 38, acima.
43. Da mesma forma, o item 1.2.15 ('Reaterro com material escavado') teve seus cálculos refeitos, com acréscimo de R$ 2.694,14 no custo da obra, valor a ser ressarcido à conta de convênio.
44. Já quanto ao item 1.3.7 ('Calçada em berço de concreto 15 Mpa') na coluna cálculos, os responsáveis afirmam que o valor estava correto, mas houve um erro de digitação no momento de lançamento na coluna 'Quantidade Executada', corrigido para o valor R$ 9.766,81. Com isso afirmam que deve ser excluído do cálculo de restituição o valor de R$ 2.221,82.
45. Com tudo isso, os responsáveis afirmam que o valor a ser restituído relacionados à rede de microdrenagem da Rua Maria Teixeira de Carvalho é de R$ 15.656,94 e não o valor de R$ 27.658,44, como apontado originalmente pela auditoria.
II.F) MICRODRENANGEM DA RUA PAULO PINHEIRO;
46. Também quanto a esse trecho das obras, os responsáveis reconhecem que foi adotado fator de empolamento indevido. Com isso, quanto à primeira medição, o valor pago a mais foi de R$ 3.423,45.
47. Da mesma forma há o reconhecimento do equívoco quanto ao lançamento do volume de carga mecanizada que deveria ter sido realizado só no item 1.2.9 ('Carga e descarga de lama') o que foi corrigido. Nesse item, reconhecem que houve um acréscimo indevido de R$ R$ 443,18, já incluso no item 44 (47) .
48. Assim, asseveram os gestores, conclui-se que o valor indevido relacionados às obras de rede de microdrenagem da Rua Paulo Pinheiro é de R$ 3.423,45.
II.G-A) MICRODRENAGEM DA RUA VALENÇA:
49. Os gestores reconhecem o equívoco, em razão do uso indevido fator de empolamento. Com isso, em relação à primeira medição houve um acréscimo indevido no valor de R$ 981,41.
50. Já os itens 1.2.3 ('Escavação mecânica de vala') e 1.2.4 ('Escavação mecanizada em lama sem bola fora') tiveram seus valores corrigidos conforme a coluna cálculos. Os responsáveis entendem que o valor correto é R$ 1.464,53 e não R$ 1.359,79 sendo que a diferença de R$ 104,14, deve se excluído do cálculo do débito constante do processo de TCE. 
51. Já quanto o quantitativo de 8,80 m³ identificados na coluna 'Extras' do item 1.2.4 ('Escavação mecanizada em lama sem bota fora') , os gestores asseveram que foi decorrente da obra estar sendo executada no período de chuvas, o que ocasionava desmoronamentos. Com isso, necessitava-se refazer a escavação e transportar o material. 
52. Para os itens 1.2.11 (''Transporte em caminhão basculante DM = 15 Km') , 1.2.13 ('Espalhamento de solo em bota fora') , 1.2.7 ('Carga mecanizada') e 1.2.9 ('Carga e descarga de lama') , os gestores afirmam que foram recalculados, pois estavam com seus volumes inconsistentes. Assim, o valor a ser restituído ao convênio em razão desse equivoco é o mesmo referente ao empolamento já mencionado no parágrafo 50 acima.
53. Já os itens 1.2.14 ('Reaterro com areia') e 1.2.15 ('Reaterro em material escavado') , os gestores afirmam que tiveram o cálculo refeito. Em razão disso, asseveram que houve um acréscimo de R$ 403,00 e R$ 215,50, respectivamente, devendo, assim, serem excluídos do cálculo de restituição e1aborado pela equipe de auditoria.
54. Por fim, os defendentes concluem que o valor a ser restituído à conta do convênio, referente ao conjunto de obras de microdrenagem da Rua Valença é de R$ 258,52 e não o valor de R$ 973,90, como apontado pela equipe de auditoria.
II.G-B) MICRODRENAGEM DA RUA PILÃO ARCADO:
55. Os defendentes iniciam suas argumentações informando que o item 1.2.13 ('espalhamento de solo em bota-fora') foi corrigido o erro de digitação, bem como todos os outros a que ele implicava. Em razão disso, houve um acréscimo de R$ 321,75 no custo da obra, valor que foi devidamente atualizado e ressarcido à conta de convênio, conforme processo administrativo em anexo (peça 54) .
II.G-C) MICRODRENAGEM DA RUA TEÓCRITO BATISTA:
56. Os dirigentes confirmam que foi adotado fator de empolamento inadequado para os serviços de macrodrenagem da Rua Teócrito Batista - 1ª medição. Aduzem que o coeficiente foi corrigido, havendo, assim, um acréscimo de R$ 2.728,95 no custo da obra, ressarcido à conta de convênio, conforme processo administrativo em anexo (peça 54) .
57.	Após todas essas considerações, os defendentes apontam que o débito a ser ressarcido relacionado aos serviços de microdrenagem, relativos à 1ª medição, seria de R$ 51.998,84 e não R$ 73.222,39, apontados pela fiscalização do TCU. Para melhor apresentar, os responsáveis confeccionaram uma tabela resumo sobre essas diferenças apontadas, nos termos abaixo:
	Memória/Medição
	Valor TCU (R$) 
	Valor PMLF (R$) 
	Diferença (R$) 

	Travessa São Marcos
	36.926,00
	28.419,26
	8.506,74

	Jardim Ipitanga
	128,84
	128,84
	-

	Gerino Souza Filho
	1.061,13
	1.061,13
	-

	Maria Teixeira de Carvalho
	27.658,44
	15.656,94
	12.001,50

	Paulo Pinheiro
	3.423,56
	3.423,45
	0,11

	Valença
	973,90
	258,52
	715,38

	Pilão Arcado
	321,75
	321,75
	-

	Teócrito Batista
	2.728,77
	2.728,95
	0,18

	Total
	73.222,39
	51.998,84
	21.223,55

SERVICO DE RECUPERAÇÃO DE REDE DE MICRODRENAGEM - 2ª MEDICÃO 
58. Concluídas as alegações relacionadas aos serviços pagos na primeira medição, os gestores passam a tecer as considerações relacionadas à 2ª medição do contrato. Assim, preliminarmente, confirmam a ocorrência da falha ao adotar o fator de coeficiente de empolamento inadequado. Com isso, descrevem para cada um dos serviços questionados as ocorrências, nos termos abaixo.
II. H-A) MICRODRENAGEM DO JARDIM IPITANGA
59. Aduzem os gestores que o valor a ser restituído ao convênio em face do equívoco na utilização do empolamento de 50%, ao invés de 25%, é de R$ 1.949,86.
60. Para o item 1.2.4 ('Escavação mecanizada em lama sem bota-fora') , afirmam que foi corrigido o valor da 1ª parcela de 38,88 m³ para 25,92 m³, porém foi acrescido o valor de 118,80 m³ referente ao desbarrancamento que não havia sido contabilizado anteriormente. Com isto, prosseguem, o valor correto do item acima é de R$ 2.710,12 e não R$ 2.136,98, devendo a diferença de R$ 673,14 ser excluída do cálculo de restituição elaborado pela equipe de auditoria.
61. Já para o item 1.2.15 ('Reaterro com material escavado') foram refeitos os cálculos baseado no item 1.2.2. ('Escavação manual de valas') e 1.2.3 ('Escavação mecânica de valas') . Ao incluir o acréscimo ao valor de 118,80 m³ referente ao desbarrancamento no item 1.2.4 (''Escavação mecanizada em lama sem bota-fora') gerou uma repercussão nos itens 1.2.15 acrescendo volume e consequentemente o valor. Com isso o valor correto é de R$ 2.920,48 e não R$ 2.312,77, devendo a diferença de R$ 607,71 ser excluída do cálculo de restituição elaborado pela equipe de auditoria.
62. Quanto ao item 1.2.14 ('Reaterro com areia') , os defendentes afirmam que foi corrigido o cálculo em função do volume da manilha estar errado e também se abateu o volume da calçada que não havia sido contabilizado. Consideram, assim, que é necessário restituir à conta do convênio em R$ 9.338,53.
63. Os gestores afirmam que o item 1.1.1.6 ('Mobilização e desmobilização de equipamentos') foi desconsiderado. Com isso, houve um acréscimo de R$ 6.411.71 no preço que também será ressarcido à conta do convênio.
64.	Com isso, afirmam que o debito total apurado na 2ª medição dos serviços de recuperação de microdrenagem do Jardim Ipitanga é R$ 6.411,71 e não R$ 9.110,59, apontado no Relatório de Auditoria
II.H-B) MICRODRENAGEM NA RUA PAULO PINHEIRO:
65. Para esse logradouro, os responsáveis consideram que o valor a ser restituído, decorrente do erro do uso do fator de empolamento, é de R$ 195,05.
66. Para o item 1.2.16 ('Reaterro e apiloamento de terra em valas de manilha, drenos. etc., em camadas de 0,20 m no máximo, com material de empréstimo'') , os defendentes afirmam que foi lançado equivocadamente e substituído pelo item 1.1.15 ('Reaterro com material escavado') , gerando uma diferença de R$ 14.235,78 que deverá ser restituído à conta do convênio.
67. Já o item 1.1.1.6 ('Mobilização e desmobilização de equipamentos') , os responsáveis afirmam que foi excluído e, consequentemente, deve ser devolvido o valor de R$ 624,00.
68. Porém, os gestores asseveram que não foram contabilizados os itens 1.2.11 'Transporte em caminhão basculante' e 1.2.13 'Espalhamento de solo em bota fora, ao proceder a execução do item 1.2.4 ('Escavação mecanizada em lama, sem bota fora') . Afirmam, assim, que se deixou de medir o valor de R$ 5.441,91, que deve ser excluído do montante da planilha de cálculo da restituição elaborada pela equipe de auditoria. Com isso, foram revisados os cálculos dos itens: 1.2.3 ('Escavação mecânica de valas') , 1.2.4 ('Escavação mecânica em lama sem bota-fora') e 1.2.7 ('Carga mecanizada') e identificou-se diferença de R$ 6,23 que deve ser acrescentado na memória da obra.
69. Com isso, quanto aos serviços realizados na Rua Paulo Pinheiro, os alegantes consideram que do valor a ser restituído a conta do convênio (R$ 15.054,83) , deve haver o abatimento de R$ 5.454,14 e, portanto, a restituição deve ser no valor de R$ 9.600.69.
II.H-C) MICRODRENAGEM DA RUA MÁRIO FALCÃO
70. Para esse trecho da obra, os gestores também reconhecem o uso indevido do fator de empolamento. Com isso, afirmam que o valor a ser restituído é de R$ 1.651.43.
71. Afirmam também que o item 1.2.16 ('Reaterro e apiloamento de terra em valas de manilha, drenos, etc., em camadas de 0,2m no máximo, com material de empréstimo') e todos os itens onde havia correspondência, foram recalculados, gerando uma diferença a ser restituída à conta do convênio de R$ 1.594,36.
72. Além disso, foi identificado erro cálculo nos itens 1.2.3 'Escavação mecânica de vala' que apresentou uma diferença de R$ 0,69, no item 1.2.4 'Escavação mecanizada em lama, sem bota fora' cuja diferença é de R$ 1,27 e no item 1.2.7 'Carga mecanizada', com a diferença de R$ 0,21. Afirmam assim, que a soma das duas diferenças citadas é de R$ 2,17.
73. Dessa foram, consideram que houve a acréscimo de R$ 3.247,96, a ser devolvido. 
II.U-D) MICRODRENAGEM DA RUA JAIME VIEIRA LIMA:
74. Também para esse trecho da obra, os gestores reconhecem o uso indevido do fator de empolamento. Com isso, afirmam que o valor a ser restituído é de R$ 480,14 
75. Afirmam que o item 1.2.14 ('Reaterro com areia') foi recalculado com o fato de empolamento correto, gerando diferença a ser restituída de R$ 1.460,87.
76. Para o item 1.2.15 'Reaterro com material escavado', aduzem que o valor correto é de R$ 917,81, gerando uma diferença de R$ 79,54 a favor do contratado, que deverá ser abatida na planilha de restituição dos valores elaborada pelos auditores.
77. Já o item 1.1.1.6 ('Mobilização e desmobilização de equipamentos') foi excluído da memória, gerando uma diferença a ser restituída à conta do convênio de R$ 624,00.
78. Com isso, consideram que o valor a ser restituído à conta do convênio deve ser de R$ 2.485.46 (R$ 2.561,01 - R$ 79.54) ,
79. Após todas essas considerações, os defendentes apontam que o débito a ser ressarcido relacionado aos serviços de microdrenagem, relativos à 2ª medição seria R$ 21.745,83, diferente do calculado pela equipe do TCU de R$ 32.339,64, conforme tabela resumo abaixo:
	Memória/Medição
	Valor TCU (R$) 
	Valor PMLF (R$) 
	Diferença (R$) 

	Jardim Ipitanga
	9.110,59
	6.411,71
	2.698,88

	Paulo Pinheiro
	14.969,16
	9.600,69
	5.368,47

	Mário Falcão
	5.986,77
	3.247,96
	2.738,81

	Jaime Vieira Lima
	2.273,12
	2.485,46
	212,34

	Total
	32.339,64
	21.745,83
	10.593,81

SERVICO DE RECUPERAÇÃO DE REDE DE MICRODRENAGEM - 3ª MEDICÃO
80. Quanto a essa medição, os responsáveis também confirmaram a ocorrência do uso indevido do fator de empolamento nas obras das ruas Paulo Pinheiro, Mário Falcão e Maria Teixeira de Carvalho, conforme explicitado abaixo.
II.I.A) MICRODRENAGEM DA RUA PAULO PINHEIRO
81. Afirmam que o valor a ser restituído em razão do uso indevido do fator de empolamento é de R$ 2.118.97.
82. Para o item 1.2.11 ('Transporte em caminhão basculante DM - 15 Km') e o item 1.2.13 ('Espalhamento de solo em bota-fora') , os defendentes consideram que os valores estão corretos, posto que o material escavado não era adequado para o reaterro, por estar muito saturado, devido às chuvas recorrentes.  
83.  Asseveram ainda que o quantitativo de reaterro foi equivocadamente lançado no item 1.2.15 ('Reaterro com material escavado') , quando deveria ter sido usado o item 1.2.16 ('Reaterro e apiloamento de terra em valas de manilha, drenos. etc., em camadas de 0,2m no máximo, com material de empréstimo') .
84. Com isso, os cálculos foram refeitos, identificando-se que era para ser medido R$ 6.922,19 em relação ao item 1.2.16, porém só fora medido R$ 1.785,48 no item 1.2.15. Dessa forma, dizem os gestores, a diferença de R$ 5.136,71 deve abatida na planilha de restituição e1aborada pela equipe de auditoria.
85. Para o item 1.2.14 ('Reaterro com areia') , os responsáveis aduzem que os cálculos foram refeitos utilizando o coeficiente de 25% para empolamento, devendo ser restituída a conta do convênio em R$ 6.980.51.
86. O item 1.2.3 ('Escavação mecânica de vala') teve seus cálculos refeitos, resultando num crédito de R$ 28,45 a ser abatido na planilha de restituição de valores do convênio elaborada pela equipe de auditoria.
87. Em face disto, admitem um acréscimo de R$ 3.933,85 no custo da obra, valor que foi ressarcido, de forma atualizada, à conta de convênio, conforme processo administrativo em anexo.
II.I-B) MICRODRENAGEM DA RUA MÁRIO FALCÃO:
88. Afirmam que o valor a ser restituído em razão do uso indevido do fator de empolamento é de R$ 258,31.
89. Para o item 1.2.7. ('Carga mecanizada') , os defendentes declaram ter realizado novo cálculo refeito em razão de erro de digitação, gerando uma diferença de R$ 32,19, valor que já está incluso no cálculo do empolamento acima.
90. Eles afirmam também que nos itens 1.2.11 'Transporte em caminhão basculante DM 15 Km' e 1.2.13 'Espalhamento de solo em bota-fora', faltou acrescentar o material escavado do item 1.2.3 'Escavação mecânica de valas' que se encontrava saturado devido às recorrentes chuvas, gerando um acréscimo de R$ 1.533,92 que deve ser abatido do valor do débito calculado pela equipe do TCU. 
91. Já quanto ao item 1.2.16 ('Reaterro e apiloamento de terra em valas de manilha, drenos. etc., em camadas de 0,2 m no máximo, com material de empréstimo') , os responsáveis afirmam que os cálculos foram refeitos. Consideram que o material 1.2.3 'Escavação mecânica de valas que se encontrava saturado foi transportado, porém não havia sido contabilizado, gerando um acréscimo de R$ 2.663,86 a ser abatido na planilha de débito efetuada pelo TCU. 
92. Por fim, os defendentes afirmam que deve ser acrescido ao valor do débito, o valor de R$ 5.447,67, não mencionado pela equipe de fiscalização, relacionado ao item 1.2.14 'Reaterro com areia' e que ao refazer os cálculos, verificou-se essa diferença a ser restituído à conta do convênio.
93. Com isso, afirmam que o valor a ser restituído à conta do convênio seria R$ 1.508,22, fruto da diferença entre o valor a ser restituído à conta do convênio e o montante a ser abatido na planilha do TCU.
II.I-C) MICRODRENAGEM DA RUA MARIA TEIXEIRA DE CARVALHO
94. Os responsáveis afirmam que o valor a ser restituído em razão do uso indevido do fator de empolamento é de R$ 2.398,50.
95. Quanto aos itens 1.2.7 'Carga mecanizada' e 1.2.9 ''Carga e descarga de lama', os defendentes afirmam que foram calculados em duplicidade e, por isso, tiveram as contas refeitas. Afirmam, assim que isso gerou uma diferença de R$ 491,85, valor já incluso no montante ao empolamento, mencionado acima.
96. Já para o item 1.1.1.6 - 'Mobilização e desmobilização de equipamentos', os defendentes afirmam que foi excluído gerando um valor a ser devolvido à conta do convênio de R$ 624,00.
97. Também no item 1.2.14 ('Reaterro com areia'') , os gestores afirmam ter recalculado. Assim, foi evidenciado a ausência do volume do item 1.2.17 ('Lastro de Brita') o qual deve ter abatido, gerando um valor a ser devolvido à conta do convênio de R$ 4.420,19.
98. Com isso, para esse logradouro, os gestores afirmam que houve um pagamento indevido no valor de R$ 7.442,69, a ser ressarcido à conta de convênio.
99. Após todas essas considerações, os defendentes apontam que o débito a ser ressarcido relacionado aos serviços de microdrenagem, relativos à 3ª medição seria R$ 12.884,76, diferente do calculado pela equipe do TCU de R$ 31.445,39, conforme tabela resumo abaixo:
	Memória/Medição
	Valor TCU (R$) 
	Valor PMLF (R$) 
	Diferença (R$) 

	Paulo Pinheiro
	15.376,17
	3.933,85
	11.442,32

	Mário Falcão
	3.022,50
	1508,22
	1.514,28

	Maria Teixeira de Carvalho
	13.056,72
	7.442,69
	5.614,03

	Total
	31.455,39
	12.884,76
	18.570,63

100. Após todas essas considerações os responsáveis afirmam que é devida a restituição à conta do convênio o montante de R$ 86.629,43 e não o valor de R$ 177.253,83 apontado no relatório do TCU, nos termos da tabela abaixo: 
	Data da ocorrência
	Recuperação de rede de microdrenagem
	Valor TCU (R$) 
	Valor PMLF (R$) 
	Diferença

	08/10/10
	Serviço de Limpeza e desassoreamento
	13.409,96
	0,00
	13.409,96

	08/10/10
	Barracão de obras e instalações provisórias
	26.826,45
	0,00
	26.826,45

	24/08/10
	1ª Medição
	73.222,39
	51.998,84
	21.223,55

	02/09/10
	2ª Medição
	32.339,39
	21.745,83
	10.593,81

	08/10/10
	3ª Medição
	31.455,39
	12.884,76
	18.570,63

		Total
	177.253,83
	86.629,43
	90.624,40

101. Os defendentes anexam às suas considerações a memória de cálculo demonstrando as informações relacionadas acima (peça 52, p. 54-84) .
102. Ademais, afirmam que os erros de cálculo no contrato ocorreram em percentual aceitável e foram reconhecidas pela Administração. Consideram ainda que denotaram equívocos técnicos ou de cálculo vez que estavam explícitos nas memórias de cálculos, a vista, não tendo sido realizado qualquer expediente para acobertá-las.
103. Os responsáveis asseveram que foi aberto Processo Administrativo (Peça 54) , identificando a empresa CPU, como beneficiária com finalidade de recuperar os recursos, da qual foi requerida a devolução do valor, antes do prazo final para a prestação de contas ao Ministério da Integração Nacional (17/7/2012) .
104. Além das alegações acima descriminadas, os responsáveis apresentaram como anexos o relatório fotográfico da execução dos serviços de limpeza e desassoreamento dos córregos, rios e canais (peça 52, p. 31-38) , croquis barracões de obras (peça 52, p. 39-42) , relatório fotográfico dos serviços de recuperação de rede de microdrenagem (peça x, p. 43-53) , memória de cálculo referente à primeira medição (peça 52, p. 54-68) , memória de cálculo referente à segunda medição (peça 52, p. 69-77) , memória de cálculo referente à terceira medição (peça 52, p. 78-84) .
105. Além disso, à peça 54, foram encaminhados cópia do Cópia do Comprovante de Transferência (TED) , no valor R$ 98.312,20, datado de 13/7/2012, atualizado à época do recolhimento, depositado pela CPU-Projetos e Construções Ltda., à conta corrente 3470, agência 2020 da Caixa Econômica Federal (PMLF EMERGENCIAIS 2010) .'
	ALEGAÇÕES DE DEFESA APRESENTADAS PELA CPU- PROJETOS CONSTRUÇÕES E URBANISMO LTDA. - EPP (PEÇAS 111 E 135) 
28.	As alegações de defesa apresentadas pela CPU Ltda. são essencialmente similares às apresentadas pelos demais responsáveis. A empresa apresenta avaliação, ponto a ponto, das ocorrências, reconhecendo algumas de falhas, porém indicando que não teriam sido intencionais.
	SERVIÇO DE LIMPEZA E DESASSOREAMENTO: LIMPEZA DO CANAL CHAFARIZ E NO CANAL DA RUA SÃO JORGE (CANAL BRIGADEIRO) 
29. A empresa afirma que o fator de empolamento adotado de 50%, se deu em face da necessidade de incluir a retirada do grande volume de lixo decorrente das inundações, e dos resíduos resultantes da roçagem da vegetação nas margens dos canais, conforme relatório fotográfico em anexo (peça 52, p. 31-38) .
30. Assegura ainda que o município cometeu um equívoco ao elaborar as planilhas dos serviços anexados ao contrato, vez que apontou a necessidade da roçagem das margens dos canais, porém não previu a retirada e o transporte dos resíduos acima citados.
31. Com isso, esclarece que, em decorrência da necessidade de se retirar esse material, não houve alternativa senão uti1izar o coeficiente de 50%.
32. Assim, com relação a esse item, a empresa considera que não houve qualquer prejuízo ao erário, nos termos do anexo memorial de cálculo com a composição do volume de serviço realizado (R$ 6.525,42, R$ 5.509,16 e R$ 1.375,38, constante da tabela contida no subitem 9 I, acima) .
Serviço de recuperação da rede de Microdrenagem: Item 1.1.1.7 - Barracão de obras inclusive instalações provisórias.
33.	A empresa afirma que realizou um total de doze serviços de recuperação da rede de microdrenagem. Entretanto, aduz que não houve a construção de barracão em cada um desses locais que houve a instalação de dois barracões. Um na Rua Paulo Pinheiro, no bairro de Itinga e o outro na Rua Rosalvo Barbosa, no Centro. Porém, por equívoco, só informou a existência de um barracão no Ofício n.092/2011 - CGM em atendimento ao Ato de Requisição 05/2011 da Auditoria.
34. Assevera que o barracão de Itinga possuía cerca de 36,60 m² de área construída e foi instalado para os serviços daquela localidade, com um custo de R$ 5.035.06.
35. Já o outro barracão, no centro da cidade, possuía 195,00 m² de área construída, com custo total de R$ 26.826.45. Enfim, considera que esse imóvel buscou servir as obras em diversas localidades próximas e valor pago pela instalação foi distribuído nas medições das respectivas obras, não havendo, portanto, que se falar em irregularidade. (Encaminha planta de localização e disposição em relação aos serviços) .
36.	Dessa forma, considera que os valores de R$ 22.011,50, R$ 2.751.40 e R$ 2.063.55, devem ser excluídos do cálculo do débito.
SERVIÇO DE RECUPERAÇÃO DA MICRODRENAGEM - 1ª MEDIÇÃO
II.B) MICRODRENAGEM NA TRAVESSA SÃO MARCOS: ITEM 1.2.14 'REATERRO COM AREIA'
37. Em relação ao item 1.2.14 - 'Reaterro com areia', referente à obra de microdrenagem na Travessa São Marcos, a CPU Ltda. confirma que houve três equívocos no cálculo, in verbis:  
a) o subitem 'volume das valas e volume da manilha' deveria ser de 239,94 m³ e não 237,06 m³ como fez constar na planilha. Com isto a soma dos itens que formaram a composição do preço 'Reaterro com areia' corresponderia a 540,72 m³ e não 536,98 m³. No final do cálculo o técnico deveria aplicar o percentual de 65%, sob volume total de reaterro (540,72 m³) , totalizando 351,47 m³, sendo este o parâmetro correto para cálculo do valor do item.
b) porém, por equivoco, somou-se ao total correto do item o volume de 237,06 m³ correspondente ao volume da escavação, gerando desta forma uma distorção no volume final, fato que será corrigido. A divergência citada, portanto, não decorre do acréscimo de 50 m³ e 70 m³ aos volumes dos itens 1.2.2 - 'Escavação manual de valas e 1.2.4 - Escavação manual em lama sem bota-fora' como foi citado no relatório de fiscalização será evidenciado na análise do próximo tópico.
c) também houve um acréscimo indevido de 3,53 m³ ao item 1.2.14, registrado na coluna 'Extra', fato que será igualmente corrigido'. 
38. Afirma, assim, que os volumes de 237,06 m³ e 3,53 m³ acrescidos indevidamente ao item 1.2.14 da planilha resultou num aumento de R$ 18.920,94 no custo da obra que deve ser ressarcido à conta de convênio.
Item 1.2.2 'Escavação Manual de Valas' e 1.2.4 'Escavação mecanizada em lama sem bota fora'
39. Quanto a esse item, a empresa aduz que os volumes acrescidos nos itens 1.2.2 ('Escavação manual de valas') de 50 m³ e no item 1.2.4 ('Escavação mecanizada em lama sem bota fora') de 70 m³, decorreu de a obra ter sido executada no período das chuvas. Considera que isso ocasionou vários desmoronamentos, necessitando-se refazer muitos serviços, pois a coesão do solo ficou comprometida pela presença de água.
40. Afirma ainda que o volume de 20,16 m³ referente ao trecho do canal existente não deveria fazer parte do quantitativo do item 1.2.4 ('Escavação mecanizada em lama sem bota fora') , razão pela qual deve ser devolvido o valor de R$ 128,22 à conta do convênio.
41. Dessa forma, considera que não houve equivoco quanto ao pagamento desses itens, que foram devidamente individualizados na coluna 'Extras' da memória de cálculo. Com isso, solicita a exclusão do valor de R$ 1.228,70 do cálculo de restituição. 
Item 1.2.7 'Carga mecanizada', 1.2.9 'Carga e descarga lama', 1.2.11'Transporte em caminhão basculante DM 15 KM' e 1.2.13 'espalhamento de solo em bota fora' (Empolamento superestimado de lama) .
42. A empresa confirma a ocorrência de falha na adoção do coeficiente de empolamento de 50% em vez de 25%, nos serviços referentes à Travessa São Marcos - 1ª medição. Assevera que o técnico reproduziu, por equívoco, o fator de empolamento adotado nas obras do Canal Chafariz e Canal da Rua São Jorge, que teve uma situação diferenciada, como afirmado acima. Com isso, admite que o valor a ser restituído ao convênio é de R$ 2.414,01.
Item 1.2.7 'Carga mecanizada' e 1.2.9 'Carga mecânica em lama' (Cobrança em duplicidade) .
43. Também para esse subitem, a empresa confirma o pagamento em duplicidade dos itens 1.2.7 'Carga mecanizada' e 1.2.9 'Carga e descarga lama', resultando na restituição ao convênio no valor de R$ 251,16 já incluso no valor descrito no parágrafo 30, acima.
Item 1.2.16 - 'Reaterro e apiloamento de terra em valas de manilhas, drenos e etc. em camadas de 0,20m no, máximo, com material de empréstimo.
44. Quanto a esse subitem, afirma que os serviços foram efetivamente realizados, porém o volume constante na planilha de 201,64 m³ está equivocado. O correto seria 13,78 m³ totalizando R$ 644,90 (13,78 m² x R$ 46,80 m) .
45. Assim, aduz que a Administração mediu equivocadamente no item 1.2.16, quando deveria ter sido efetuada medição no item 1.2.15, totalizando 189,25 m³. Tal falha obriga a restituição de R$ 1.835,74 ao convênio.
46. Já o serviço de reaterro realizado totalizou R$ 2.480,65 (sendo 13,78 m³ do item 1.2.16 e 189,23 m³ do item 1.2.15) . Como foi medido um total de R$ 9.436.75, abatendo o valor de R$ 2.480,60 resta a proceder a restituição de R$ 6.956,10.
47. Diante disso, a empresa conclui que o valor a ser restituído, referente ao conjunto de obras de recuperação de rede de microdrenagem na Travessa São Marcos é de R$ 28.419,26, e não R$ 36.926,00 na tabela que gerou a citação (Subitem 9 acima - colunas E) .
	II.C) MICRODRENAGEM DO JARDIM IPITANGA
48. A empresa reconhece que houve uma falha técnica no coeficiente adotado para o empolamento como citado anteriormente. Com isso, admitem ter havido acréscimo indevido de R$ 128,84 que foi devidamente atualizado e ressarcido à conta de convênio, conforme processo administrativo em anexo (peça 54) .
	II.D) MICRODRENAGEM DA RUA DR. GERINO DE SOUZA FILHO 
49. A CPU Ltda. afirma que o volume acrescido ao item 1.2.3 -'Escavação mecânica de valas' é referente ao desmoronamento ocorrido durante a execução dos serviços, fato registrado na coluna 'Extra' e que, por isso, o débito no valor de R$ 1.061,13, não procede e deve ser excluído do cálculo de restituição.
	II.E) MICRODRENAGEM DA RUA MARIA TEIXEIRA DE CARVALHO:
50. A Empresa confirma que foi adotado fator de empolamento inadequado para os serviços da rede de macrodrenagem da rua (lª medição) . Em razão disso, admite que deve ser restituído ao convênio o valor de R$ 3.409,63.
51. Da mesma forma, com referência ao item 1.2.1 ('Escavação manual de vala em lama') na coluna 'EXTRA', a empresa afirma que a inclusão desse quantitativo na planilha foi equivocada. Com isto, considera restituir à conta do convênio o valor de R$ 4.988,78.
52. Quanto ao volume acrescido no item 1.2.3 ('Escavação mecânica de valas') de 80 m³, a empresa alega que foi em função da obra estar sendo executada em período das chuvas, com ocorrência de desmoronamentos. Com isso, se fez necessário refazer a escavação e transportar o material, uma vez que a coesão do solo ficou comprometida pela presença de água, diminuindo sua resistência ao cisalhamento. Dessa forma, consideram que não procede a parcela do débito de R$ 1.839,71, apontado.
53. Quanto aos subitens 1.2.7 'Carga mecanizada' e '1.2.9 Carga e descarga de lama', a empresa admite que foi efetuado pagamentos em duplicidades e que deve ser restituído ao erário R$ 92,74, já incluso no montante mencionado no parágrafo 38, acima.
54. Já quanto ao subitem 1.2.14 ('Reaterro com areia') , a empresa afirma que recalculou, da mesma maneira e que, também referente ao mesmo item ao valor final foi acrescentado o volume do item 1.2.1 ('Escavação manual de valas em lama'') que não havia sido considerado anteriormente. Com isso, considera que houve um acréscimo indevido de R$ 6.786,21, devendo ser ressarcido à conta de convênio.
55. Com relação aos itens 1.2.11 ('Transporte em caminhão basculante DM = 15 Km') e 1.2.13 ('Espalhamento de solo em bota fora') , a CPU Ltda. afirma que refez os cálculos, assim como item 1.2.12 ('transporte de lama em carro de mão') . Com isso, houve um acréscimo de R$ 2.309,46 no custo da obra, valor a ser ressarcido à conta de convênio, já incluído no parágrafo 38, acima.
56. Da mesma forma, o item 1.2.15 ('Reaterro com material escavado') teve seus cálculos refeitos, com acréscimo de R$ 2.694,14 no custo da obra, valor a ser ressarcido à conta de convênio.
57. Já quanto ao item 1.3.7 ('Calçada em berço de concreto 15 Mpa') na coluna cálculos, a empresa afirma que o valor estava correto, mas houve um erro de digitação no momento de lançamento na coluna 'Quantidade Executada', corrigido para o valor R$ 9.766,81. Com isso afirma que deve ser excluído do cálculo de restituição o valor de R$ 2.221,82.
58. Com tudo isso, a empresa afirma que o valor a ser restituído relacionados à rede de microdrenagem da Rua Maria Teixeira de Carvalho é de R$ 15.656,94 e não o valor de R$ 27.658,44, como apontado originalmente pela auditoria.
II.F) Microdrenagem da Rua Paulo Pinheiro;
59. Também quanto a esse trecho das obras, a empresa reconhece que foi adotado fator de empolamento indevido. Com isso, quanto à primeira medição, o valor pago a mais foi de R$ 3.423,45.
60. Da mesma forma há o reconhecimento do equívoco quanto ao lançamento do volume de carga mecanizada que deveria ter sido realizado só no item 1.2.9 ('Carga e descarga de lama') o que foi corrigido. Nesse item, reconhece que houve um acréscimo indevido de R$ R$ 443,18.
61. Assim, assevera a empresa, o valor indevido relacionado às obras de rede de microdrenagem da Rua Paulo Pinheiro é de R$ 3.423,45.
	II.G-A) MICRODRENAGEM DA RUA VALENÇA:
62. A empresa reconhece o equívoco, em razão do uso indevido fator de empolamento. Com isso, em relação à primeira medição houve um acréscimo indevido no valor de R$ 981,41.
63. Já os itens 1.2.3 ('Escavação mecânica de vala') e 1.2.4 ('Escavação mecanizada em lama sem bola fora') tiveram seus valores corrigidos conforme a coluna cálculos. A empresa entende que o valor correto é R$ 1.464,53 e não R$ 1.359,79 sendo que a diferença de R$ 104,14, deve ser excluído do cálculo do débito constante do processo de TCE. 
64. Já quanto o quantitativo de 8,80 m³ identificados na coluna 'Extras' do item 1.2.4 ('Escavação mecanizada em lama sem bota fora') , a empresa assevera que foi decorrente da obra estar sendo executada no período de chuvas, o que ocasionava desmoronamentos. Com isso, necessitava-se refazer a escavação e transportar o material. 
65. Para os itens 1.2.11 ('Transporte em caminhão basculante DM = 15 Km') , 1.2.13 ('Espalhamento de solo em bota fora') , 1.2.7 ('Carga mecanizada') e 1.2.9 ('Carga e descarga de lama') , a empresa afirma que foram recalculados, pois estavam com seus volumes inconsistentes. Assim, o valor a ser restituído ao convênio em razão desse equivoco é o mesmo referente ao empolamento já mencionado no parágrafo 50 acima.
66. Já os itens 1.2.14 ('Reaterro com areia') e 1.2.15 ('Reaterro em material escavado') , afirma que tiveram o cálculo refeito. Em razão disso, assevera que houve um acréscimo de R$ 403,00 e R$ 215,50, respectivamente, devendo, assim, serem excluídos do cálculo de restituição e1aborado pela equipe de auditoria.
67. Por fim, a empresa conclui que o valor a ser restituído à conta do convênio, referente ao conjunto de obras de microdrenagem da Rua Valença é de R$ 258,52 e não o valor de R$ 973,90, como apontado pela equipe de auditoria.
II.G-B) Microdrenagem da Rua Pilão Arcado:
68. A CPU Ltda. inicia sua argumentação informando que no item 1.2.13 ('espalhamento de solo em bota-fora') foi corrigido o erro de digitação, bem como todos os outros a que ele implicava. Em razão disso, houve um acréscimo de R$ 321,75 no custo da obra, valor que foi devidamente atualizado e ressarcido à conta de convênio, conforme processo administrativo em anexo (peça 54) .
	II.G-C) MICRODRENAGEM DA RUA TEÓCRITO BATISTA:
69. A empresa confirma que foi adotado fator de empolamento inadequado para os serviços de macrodrenagem da Rua Teócrito Batista - 1ª medição houve. Aduz que o coeficiente foi corrigido, havendo, assim, um acréscimo de R$ 2.728,95 no custo da obra, ressarcido à conta de convênio, conforme processo administrativo em anexo (peça 54) .
70.	Após todas essas considerações, a empresa aponta que o débito a ser ressarcido relacionado aos serviços de microdrenagem, relativos à 1ª medição seria de R$ 51.998,84 e não R$ 73.222,39, apontados pela fiscalização do TCU. Para melhor apresentar, confeccionou tabela resumo sobre essas diferenças apontadas, nos termos abaixo:
	Memória/Medição
	Valor TCU (R$) 
	Valor PMLF (R$) 
	Diferença (R$) 

	Travessa São Marcos
	36.926,00
	28.419,26
	8.506,74

	Jardim Ipitanga
	128,84
	128,84
	-

	Gerino Souza Filho
	1.061,13
	1.061,13
	-

	Maria Teixeira de Carvalho
	27.658,44
	15.656,94
	12.001,50

	Paulo Pinheiro
	3.423,56
	3.423,45
	0,11

	Valença
	973,90
	258,52
	715,38

	Pilão Arcado
	321,75
	321,75
	-

	Teócrito Batista
	2.728,77
	2.728,95
	0,18

	Total
	73.222,39
	51.998,84
	21.223,55

SERVICO DE RECUPERAÇÃO DE REDE DE MICRODRENAGEM - 2ª MEDICÃO 
71. Concluídas as alegações relacionadas aos serviços pagos na primeira medição, a empresa passa a tecer as considerações relacionadas à 2ª medição do contrato. Assim, preliminarmente, confirma a ocorrência da falha, ao adotar o fator de coeficiente de empolamento inadequado. Com isso, descreve para cada um dos serviços questionados as ocorrências, nos termos abaixo.
II. H-A) MICRODRENAGEM DO JARDIM IPITANGA
72. Aduz que o valor a ser restituído ao convênio em face do equívoco na utilização do empolamento de 50%, ao invés de 25% é de R$ 1.949,86.
73. Para o item 1.2.4 ('Escavação mecanizada em lama sem bota-fora') , afirma que foi corrigido o valor da 1ª parcela de 38,88 m³ para 25,92 m³, porém foi acrescido o valor de 118,80 m³ referente ao desbarrancamento que não havia sido contabilizado anteriormente. Com isto, prossegue, o valor correto do item acima é de R$ 2.710,12 e não R$ 2.136,98, devendo a diferença de R$ 673,14 ser excluída do cálculo de restituição elaborado pela equipe de auditoria.
74. Já para o item 1.2.15 ('Reaterro com material escavado') foram refeitos os cálculos baseado no item 1.2.2. ('Escavação manual de valas') e 1.2.3 ('Escavação mecânica de valas') . Ao incluir o acréscimo ao valor de 118,80 m³ referente ao desbarrancamento no item 1.2.4 (''Escavação mecanizada em lama sem bota-fora') gerou uma repercussão nos itens 1.2.15 acrescendo volume e consequentemente o valor. Com isso, o valor correto é de R$ 2.920,48 e não R$ 2.312,77, devendo a diferença de R$ 607,71 ser excluída do cálculo de restituição elaborado pela equipe de auditoria.
75. Quanto ao item 1.2.14 ('Reaterro com areia') , a empresa afirma que foi corrigido o cálculo em função do volume da manilha estar errado e também se abateu o volume da calçada que não havia sido contabilizado. Considera, assim que é necessário restituir à conta do convênio em R$ 9.338,53.
76. A empresa assegura que o item 1.1.1.6 ('Mobilização e desmobilização de equipamentos') foi desconsiderado. Com isso, houve um acréscimo de R$ 6.411.71 no preço que também será ressarcido à conta do convênio.
77.	Com isso, afirma que o debito total apurado na 2ª medição dos serviços de recuperação de microdrenagem do Jardim Ipitanga é R$ 6.411,71 e não R$ 9.110,59, apontado no Relatório de Auditoria
	II.H-B) MICRODRENAGEM NA RUA PAULO PINHEIRO:
78. Para esse logradouro, a contratada considera que o valor a ser restituído, decorrente do erro do uso do fator de empolamento é de R$ 195,05.
79. Para o item 1.2.16 ('Reaterro e apiloamento de terra em valas de manilha, drenos. etc., em camadas de 0,20 m no máximo, com material de empréstimo'') , afirma que foi lançado equivocadamente e substituído pelo item 1.1.15 ('Reaterro com material escavado') , gerando uma diferença de R$ 14.235,78 que deverá ser restituído à conta do convênio.
80. Já o item 1.1.1.6 ('Mobilização e desmobilização de equipamentos') , a empresa afirma que foi excluído e, consequentemente, deve ser devolvido o valor de R$ 624,00.
81. Porém, a CPU Ltda., assevera que não foram contabilizados os itens 1.2.11 'Transporte em caminhão basculante' e 1.2.13 'Espalhamento de solo em bota fora, ao proceder a execução do item 1.2.4 ('Escavação mecanizada em lama, sem bota fora') . Afirma, assim, que se deixou de medir o valor de R$ 5.441,91, que deve ser excluído do montante da planilha de cálculo da restituição elaborada pela equipe de auditoria. Com isso, foi revisado os cálculos dos itens: 1.2.3 ('Escavação mecânica de valas') , 1.2.4 ('Escavação mecânica em lama sem bota-fora') e 1.2.7 ('Carga mecanizada') e identificou-se diferença de R$ 6,23 que deve ser acrescentado na memória da obra.
82. Com isso, quanto aos serviços realizados na Rua Paulo Pinheiro, a contratada considera que do valor a ser restituído a conta do convênio (R$ 15.054,83) , deve haver o abatimento de R$ 5.454,14 e, portanto, a restituição deve ser no valor de R$ 9.600.69.
	II.H-C) MICRODRENAGEM DA RUA MÁRIO FALCÃO
83. Para esse trecho da obra, a empresa também reconhece o uso indevido do fator de empolamento. Com isso, afirma que o valor a ser restituído é de R$ 1.651.43.
84. Aduz também que o item 1.2.16 ('Reaterro e apiloamento de terra em valas de manilha, drenos, etc., em camadas de 0,2m no máximo, com material de empréstimo') e todos os itens onde havia correspondência, foram recalculados, gerando uma diferença a ser restituída à conta do convênio de R$ 1.594,36.
85. Além disso, foi identificado erro cálculo nos itens 1.2.3 'Escavação mecânica de vala' que apresentou uma diferença de R$ 0,69, no item 1.2.4 'Escavação mecanizada em lama, sem bota fora' cuja diferença é de R$ 1,27 e no item 1.2.7 'Carga mecanizada', com a diferença de R$ 0,21. Afirma assim, que a soma das duas diferenças citadas é de R$ 2,17.
86. Dessa forma, considera que houve a acréscimo de R$ 3.247,96, a ser devolvido. 
II.U-D) MICRODRENAGEM DA RUA JAIME VIEIRA LIMA:
87. Também para esse trecho da obra, a CPU Ltda. reconhece o uso indevido do fator de empolamento. Com isso, afirma que o valor a ser restituído é de R$ 480,14 
88. Assegura que o item 1.2.14 ('Reaterro com areia') foi recalculado com o fator de empolamento correto, gerando diferença a ser restituída de R$ 1.460,87.
89. Para o item 1.2.15 'Reaterro com material escavado', aduz que o valor correto é de R$ 917,81, gerando uma diferença de R$ 79,54 a favor do contratado, que deverá ser abatida na planilha de restituição dos valores elaborada pelos auditores.
90. Já o item 1.1.1.6 ('Mobilização e desmobilização de equipamentos') foi excluído da memória, gerando uma diferença a ser restituída à conta do convênio de R$ 624,00.
91. Com isso, considera que o valor a ser restituído à conta do convênio deve ser de R$ 2.485.46 (R$ 2.561,01 - R$ 79.54) ,
92. Após todas essas considerações, a empresa aponta que o débito a ser ressarcido relacionado aos serviços de microdrenagem, relativos à 2ª medição seria R$ 21.745,83, diferente do calculado pela equipe do TCU de R$ 32.339,64, conforme tabela resumo abaixo:
	Memória/Medição
	Valor TCU (R$) 
	Valor PMLF (R$) 
	Diferença (R$) 

	Jardim Ipitanga
	9.110,59
	6.411,71
	2.698,88

	Paulo Pinheiro
	14.969,16
	9.600,69
	5.368,47

	Mário Falcão
	5.986,77
	3.247,96
	2.738,81

	Jaime Vieira Lima
	2.273,12
	2.485,46
	212,34

	Total
	32.339,64
	21.745,83
	10.593,81

SERVICO DE RECUPERAÇÃO DE REDE DE MICRODRENAGEM - 3ª MEDICÃO
93. Quanto a essa medição, a contratada também confirmou a ocorrência do uso indevido do fator de empolamento nas obras das ruas Paulo Pinheiro, Mário Falcão e Maria Teixeira de Carvalho, conforme explicitado abaixo.
II.I.A) Microdrenagem da Rua Paulo Pinheiro
94. Afirma que o valor a ser restituído em razão do uso indevido do fator de empolamento é de R$ 2.118.97.
95. Para o item 1.2.11 ('Transporte em caminhão basculante DM - 15 Km') e o item 1.2.13 ('Espalhamento de solo em bota-fora') , a empreiteira considera que os valores estão corretos, posto que o material escavado não era adequado para o reaterro, por estar muito saturado, devido às chuvas recorrentes.  
96.	Assevera ainda que o quantitativo de reaterro foi equivocadamente lançado no item 1.2.15 ('Reaterro com material escavado') , quando deveria ter sido usado o item 1.2.16 ('Reaterro e apiloamento de terra em valas de manilha, drenos. etc., em camadas de 0,2m no máximo, com material de empréstimo') .
97. Com isso, os cálculos foram refeitos, identificando-se que era para ser medido R$ 6.922,19 em relação ao item 1.2.16, porém só fora medido R$ 1.785,48 no item 1.2.15. Dessa forma, diz a CPU Ltda., a diferença de R$ 5.136,71 deve abatida na planilha de restituição elaborada pela equipe de auditoria.
98. Para o item 1.2.14 ('Reaterro com areia') , a empresa aduz que os cálculos foram refeitos utilizando o coeficiente de 25% para empolamento, devendo ser restituída a conta do convênio em R$ 6.980.51.
99. Já o item 1.2.3 ('Escavação mecânica de vala') teve seus cálculos refeitos, resultando num crédito de R$ 28,45 a ser abatido na planilha de restituição de valores do convênio elaborada pela equipe de auditoria.
100. Em face disto, admite um acréscimo de R$ 3.933,85 no custo da obra, valor que foi ressarcido, de forma atualizada, à conta de convênio, conforme processo administrativo em anexo.
II.I-B) MICRODRENAGEM DA RUA MÁRIO FALCÃO:
101. Afirma que o valor a ser restituído em razão do uso indevido do fator de empolamento é de R$ 258,31.
102. Para o item 1.2.7. ('Carga mecanizada') , os defendentes declaram ter realizado novo cálculo refeito em razão de erro de digitação, gerando uma diferença de R$ 32,19, valor que já está incluso no cálculo do empolamento acima.
103. A CPU Ltda. afirma também que nos itens 1.2.11 'Transporte em caminhão basculante DM 15 Km' e 1.2.13 'Espalhamento de solo em bota-fora', faltou acrescentar o material escavado do item 1.2.3 'Escavação mecânica de valas' que se encontrava saturado devido às recorrentes chuvas, gerando um acréscimo de R$ 1.533,92 que deve ser abatido do valor do débito calculado pela equipe do TCU. 
104. Já quanto ao item 1.2.16 ('Reaterro e apiloamento de terra em valas de manilha, drenos. etc., em camadas de 0,2 m no máximo, com material de empréstimo') , a contratada afirma que os cálculos foram refeitos. Considera que o material 1.2.3 'Escavação mecânica de valas que se encontrava saturado foi transportado, porém não havia sido contabilizado, gerando um acréscimo de R$ 2.663,86 a ser abatido na planilha de débito efetuada pelo TCU. 
105. Por fim, a CPU Ltda. afirma que deve ser acrescido ao valor do débito, o valor de R$ 5.447,67, não mencionado pela equipe de fiscalização, relacionado ao item 1.2.14 'Reaterro com areia' e que ao refazer os cálculos, verificou-se essa diferença a ser restituído à conta do convênio.
106. Com isso, afirma que o valor a ser restituído à conta do convênio seria R$ 1.508,22, fruto da diferença entre o valor a ser restituído à conta do convênio e o montante a ser abatido na planilha do TCU.
II.I-C) MICRODRENAGEM DA RUA MARIA TEIXEIRA DE CARVALHO
107. A contratada afirma que o valor a ser restituído em razão do uso indevido do fator de empolamento é de R$ 2.398,50.
108. Quanto aos itens 1.2.7 'Carga mecanizada' e 1.2.9 'Carga e descarga de lama', a empresa afirma que foram calculados em duplicidade e, por isso, tiveram as contas refeitas. Afirma, assim que isso gerou uma diferença de R$ 491,85, valor já incluso no montante ao empolamento, mencionado acima.
109. Já para o item 1.1.1.6 - 'Mobilização e desmobilização de equipamentos', afirma que foi excluído gerando um valor a ser devolvido à conta do convênio de R$ 624,00.
110. Também no item 1.2.14 ('Reaterro com areia') , a empresa afirma ter recalculado. Assim, foi evidenciado a ausência do volume do item 1.2.17 ('Lastro de Brita') o qual deve ter abatido, gerando um valor a ser devolvido à conta do convênio de R$ 4.420,19.
111. Com isso, para esse logradouro, a CPU Ltda. afirma que houve um pagamento indevido no valor de R$ 7.442,69, a ser ressarcido à conta de convênio.
112. A contratada aponta que o débito a ser ressarcido relacionado aos serviços de microdrenagem, relativos à 3ª medição seria R$ 12.884,76, diferente do calculado pela equipe do TCU de R$ 31.445,39, conforme tabela resumo abaixo:
	Memória/Medição
	Valor TCU (R$) 
	Valor PMLF (R$) 
	Diferença (R$) 

	Paulo Pinheiro
	15.376,17
	3.933,85
	11.442,32

	Mário Falcão
	3.022,50
	1508,22
	1.514,28

	Maria Teixeira de Carvalho
	13.056,72
	7.442,69
	5.614,03

	Total
	31.455,39
	12.884,76
	18.570,63

113. Após todas essas considerações empresa afirma que é devido a restituição à conta do convênio o montante de R$ 86.629,43 e não o valor de R$ 177.253,83 apontado no relatório do TCU, nos termos da tabela abaixo: 
	Data da ocorrência
	Recuperação de rede de microdrenagem
	Valor TCU (R$) 
	Valor PMLF (R$) 
	Diferença

	08/10/10
	Serviço de Limpeza e desassoreamento
	13.409,96
	0,00
	13.409,96

	08/10/10
	Barracão de obras e instalações provisórias
	26.826,45
	0,00
	26.826,45

	24/08/10
	1ª Medição
	73.222,39
	51.998,84
	21.223,55

	02/09/10
	2ª Medição
	32.339,39
	21.745,83
	10.593,81

	08/10/10
	3ª Medição
	31.455,39
	12.884,76
	18.570,63

		Total
	177.253,83
	86.629,43
	90.624,40

114. Para isso, anexa às suas considerações a memória de cálculo demonstrando as informações relacionadas acima (peça 111, p. 57-78) .
115. Ademais, afirma que os erros de cálculo no contrato ocorreram em percentual aceitável e foram reconhecidas pela Administração. Considera ainda que denotaram equívocos técnicos ou de cálculo vez que estavam explicitas nas memórias de cálculos, a vista, não tendo sido realizado qualquer expediente para acobertá-las.
116. 	A contratada assevera que acatou a abertura de Processo Administrativo, a identificando como beneficiária, com finalidade de recuperar os recursos, da qual foi requerida a devolução do valor, antes do prazo final para a prestação de contas ao Ministério da Integração Nacional (17/7/2012) .
117. 	Além das alegações acima descriminadas, 
apresenta como anexos o relatório fotográfico da execução dos serviços de limpeza e desassoreamento dos córregos, rios e canais (peça 111, p. 37-44) , croquis barracões de obras (peça 111, p. 45-46) , relatório fotográfico dos serviços de recuperação de rede de microdrenagem (peça 111, p. 48-57) , memória de cálculo referente às medições (peça 111, p. 59-78) . 
ANÁLISE DAS ALEGAÇÕES DE DEFESA 
118.	As alegações de defesa apresentadas pela empresa CPU Ltda. (peças 111 e 135) são essencialmente similares aquelas já apresentadas pelos demais responsáveis (peça 54) , razão pelas quais serão analisadas de forma conjunta, a seguir. Há que se dizer que essa análise, basicamente, é a mesma já efetuada quando da instrução dos autos à peça 57. Se faz necessário, porém, reproduzir o seu conteúdo, haja vista que o item 9.1 do Acórdão 9179/2017-TCU-Segunda Câmara, considerou nulos os atos de instrução e julgamento desde a instrução de peça 57.
119.	As alegações de defesa, basicamente, consistem na apresentação de detalhado relatório e análise das planilhas da obra que descaracteriza parte dos débitos apontados, por meio da execução de serviços que compensariam a não execução de outros relatados pela equipe de auditoria. Os responsáveis também admitem que parte dessas ocorrências, de fato, geraram prejuízos ao erário. Por isso, apresentaram guia de recolhimento por parte da empresa contratada, destinada a cobrir a parte do débito que, na opinião deles, seria efetivamente devida.  
120.	Além do relatório, os responsáveis argumentam ainda que as falhas foram decorrentes da falta de estrutura administrativa no âmbito da prefeitura, caracterizada pela ausência de profissionais como engenheiros, arquitetos e orçamentistas que pudessem proceder de maneira adequada a conferência dos projetos e medições relativos ao contrato. Além disso, por se tratar de obras emergenciais, a maior preocupação era de resolver as questões que estavam prejudicando a municipalidade, como as enchentes e alagamentos.
121.	Assim, para efeito da análise, é necessário que se faça o contrataste entre os achados de auditoria e as contrarrazões apresentadas pelos defendentes, mormente no que se refere às ocorrências que os responsáveis consideram que devam ser descaracterizadas.
122.	Com isso, em primeiro lugar, passemos a tratar das ocorrências relacionadas à não execução dos barracões da obra. Conforme se pode observar na descrição dos débitos (parágrafo 9, II, acima) , para cada parcela do contrato, havia a previsão de execução de um barracão de obra. Então, foram previstos 14 barracões, cujo tamanho variava entre 10 e 36,6 m². A equipe de auditoria constatou a existência de apenas um. Entretanto, os defendentes afirmam que foram executados dois barracões. Um no bairro de Itinga e mais um nas proximidades do centro da cidade.
123.	A soma da área prevista para todos os barracões, pelas planilhas da obra era de 268,20 m². Assim, basicamente o débito atribuído à não execução dos itens foi calculado pela diferença entre a área prevista de barracões de obra e o que foi declarado pela Administração como realizado (um barracão com 36,60 m²) , por meio do ofício n. 092/2011-CGM, em atendimento ao Ato de Requisição 05/2011.
124.	Agora, os responsáveis, asseveram que as informações constantes naquele documento não eram corretas, posto que, segundo eles, houve a construção de mais um barracão com cerca de 195,00 m² de área construída, cujo valor pago por ele seria de R$ 26.826,45 (R$ 22.011,50, 1ª medição; R$ 2.751,40, 2ª medição e R$ 2.063,55, 3ª medição) .
125.	Com isso, pode-se dizer a que a execução de um outro barracão de obra pela empreiteira, desde que as dimensões fossem equivalentes à soma dos demais barracões previstos nas planilhas, mas não executados, poderia suprimir essa parcela do débito. Entretanto, no caso concreto, não há garantias que, de fato, houve essa construção. Os documentos trazidos pelos responsáveis não possuem o condão de demonstrar essa ocorrência. 
126.	Para evidenciar que houve a execução dos dois barracões de obra, os responsáveis apresentaram apenas croquis, sem maiores detalhamentos sobre a execução dos itens (peça 52, p. 39-42) . Portanto, não há como acolher as alegações de defesa quanto a essa parcela do débito, referentes aos barracões de obra não executados.   
127.	Outro subitem que que os defendentes contestam os débitos apontados pela equipe de auditoria, diz respeito é a ocorrência relacionada aos 'Serviço de Limpeza e Desassoreamento: Limpeza do Canal Chafariz e no Canal da Rua São Jorge (Canal Brigadeiro) '. Os responsáveis afirmam que o fator de empolamento de 50%, foi usado para compensar a realização de outros serviços não previstos, como a retirada do volume de lixo e dos resíduos de roçagem. 
128.	Com isso, para evidenciar a realização desses serviços, eles apresentaram o relatório fotográfico (peça 52, p. 31-38) que comprovariam a realização dos serviços não previstos.
129.	Entretanto, também para esse item, não há como acolher as alegações de defesa. Em primeiro lugar porque os responsáveis não apresentaram qualquer evidência, em termos quantitativos, de que os serviços não previstos, mas realizados, tiveram custos equivalentes ao débito imputado pela utilização indevida do fator de empolamento. 
130. Os defendentes alegam ainda, em razão da emergência não se previu a retirada e o transporte dos resíduos e, por isso, não houve alternativa senão uti1izar o coeficiente de 50%. Entretanto, também não há como acolher essa alegação, posto que a lei das licitações permite que os contratos sejam aditivados, com a inserção de itens não previstos na planilha original. Em tese, sem prejuízo à legalidade e a racionalidade. A Administração, ao perceber a ocorrência de novos itens, deveria inseri-lo como aditivo contratual e não se utilizar de subterfúgios para acomodar o contrato.
131.	A argumentação dos ex-gestores da prefeitura de Lauro de Freitas de que os serviços não executados foram compensados por outros é insuficiente para dirimir a falta. Afora a evidente irregularidade de pagamento de um serviço a título de outro, a chamada medição 'por química', não há nos autos elementos que comprovem a execução de serviços equivalentes aos não executados. Assim, devem prevalecer as imputações de débito calcadas no exame da equipe de fiscalização da Secex-BA, especialmente em razão de que compete ao gestor de recursos públicos demonstrar a sua boa e regular aplicação, consoante jurisprudência consolidada desta Corte.  
132.	Dessa forma, os débitos apurados de R$ 6.525,42 (1ª medição) , R$ 5.509,16 (2ª medição) e R$ 1.375,38 (3ª medição) , não podem ser expurgados do valor apurado pela equipe de fiscalização do TCU.  	 
133.	Já com relação aos serviços de microdrenagem, há elementos suficientes trazidos pelos defendentes que comprovam a execução dos serviços medidos, uma vez que tratam de comprovações geométricas sobre os volumes de serviços realizados. Entretanto, para alguns desses serviços, não há evidências da sua realização. 
134.	Com isso, não há como acolher a alegação de que os volumes acrescidos de escavação manual e escavação mecanizada decorreu de desmoronamentos. O alegado carece de comprovação documental, a exemplo de diário de obra ou mesmo aditivos contratuais que indicassem que isso de fato ocorreu. Assim, não há como acolher as alegações de defesa quanto ao suposto aumento dos quantitativos desses serviços nas planilhas de obras da Travessa São Marcos, Rua Dr. Gerino de Souza Filho e da Rua e na Rua Maria Teixeira de Carvalho, cujos valores solicitados de exclusão, são respectivamente R$ 1.228,70, R$ 1.061,13 e R$ 1.839,71 (Total R$ 4.159,54) , todos os três pagos na primeira medição do contrato.
135.	Diante das análises efetuadas acima, eis que se pode concluir que a tabela de glosas pode ser assim descrita:
		Débito
	1ª Medição
	2ª Medição
	3ª Medição

	Barracões de obras
	Fiscalização
	22.011,50
	2.751,40
	2.063,55

		Reconhecido e pago
	0,00
	0,00
	0,00

		Débito não reconhecido
	22.011,50
	2.751,40
	2.063,55

	Serviços de limpeza e desassoreamento
	Fiscalização
	6.525,42
	5.509,16
	1.375,38

		Reconhecido e pago
	0,00
	0,00
	0,00

		Débito não reconhecido
	6.525,42
	5.509,16
	1.375,38

	Microdrenagem
	Fiscalização
	73.222,41
	32.339,77
	31.455,39

		Reconhecido e pago
	51.998,84
	21.745,83
	12.884,76

		Débito não reconhecido 
	4.159,54
	0,00
	0,00

	TOTAL
	Débito remanescente não pago
	32.696,46
	
  8.260,56 

	3.438,93

136.	Ademais, verifica-se que os argumentos que os defendentes alegam para ter ocorrido as falhas também não podem ser acolhidos. A falta de estrutura no município para gerir os recursos não é motivo para ocorrência, ensejadoras de débito ao erário. Mesmo porque não estamos tratando de pequena comunidade isolada no sertão da Bahia e sim de município com população superior à 100.000 habitantes e cujo território é contíguo à capital do Estado.
NOVAS ALEGAÇÕES APRESENTADAS POR MOEMA ISABEL PASSOS GRAMACHO (PEÇA 151) 
137.	Por sua vez, considerando o disposto no subitem 9.4 do Acórdão 9179/2017-TCU-Segunda Câmara, a Sra. Moema Isabel Passos Gramacho apresentou novos elementos a título de alegações de defesa. Esses argumentos, na prática, ensejam desconstituir os motivos pelos quais as contas foram consideradas irregulares e apresentam outros esclarecimentos, a fim de demonstrar a ausência de irregularidades. Aduz que as impropriedades remanescentes podem ser esclarecidas por meio de documentos agora apresentados.
138.	A responsável passa então a mencionar trechos da instrução da peça 57 (subitens 109 a 121) que trata das questões relacionadas à comprovação da execução dos barracões da obra e da utilização indevida do fator de empolamento. 
139.	Quanto ao primeiro aspecto, a defendente confirma que foram efetivamente instalados dois barracões: um, estabelecido na esquina entre a Rua Professora Belmira A. S. Cruz e a Rua Paulo Pinheiro, no Bairro de Itinga para atender à obra da Rua Paulo Pinheiro cerca de 36,60 m².
140.	Já o segundo barracão, o qual não havia sido comprovada a existência, informa que localiza-se à Rua Rosalvo Barbosa com a Rua Luiza Pereira de Souza, no Bairro Morada do Sol, servindo a todas as demais obras das localidades: Tv. São Marcos e as ruas Maria Teixeira de Carvalho, Valença, Pilão Arcado, Itabuna, Mário Falcão, Barbosa/Helena Araújo, Dejanira Maria Bascos, Gerino Souza Filho, Professor Theócrito Batista e Jaime Vieira Lima.
141.	Considera então pertinente demonstrar a sua realização, haja vista que o subitem 112 da instrução de 57, considerou '...que a execução de um outro barracão de obra pela empreiteira, desde que as dimensões fossem equivalentes à soma dos demais barracões previstos nas planilhas, mas não executados, poderia suprimir essa parcela do débito. Entretanto, no caso concreto, não há garantias que, de fato, houve essa construção. Os documentos trazidos pelos responsáveis não possuem o condão de demonstrar essa ocorrência'.
142.	Ademais, a responsável entende necessário esclarecer que as áreas efetivamente medidas dos barracões constantes dos boletins de medições de números 1, 2 e 3 seria de 231,60 m² e não 268,20 m². Observa que houve um equívoco ao se computar em duplicidade a metragem relativa ao primeiro barracão 36,60 m² chegando ao total de 268,20 m², quando, na realidade, a área total medida acumulada perfaz o total 231,60 m².
143.	A Sra. Moema Isabel Passos Gramacho reconhece que os croquis apresentados na primeira defesa apresentada foram produzidos em escala inadequada, dificultando a leitura das informações, prejudicando a verificação das dimensões e a constatação das áreas alocadas, o que certamente também contribuiu para a análise equivocada das medições e seus respectivos valores.
144.	Em razão disso, traz em anexo, a apresentação melhorada dos croquis, em escala que possibilita a leitura das informações, e o incremento do quadro de áreas (peça 155, p. 12-15 e 18-28) , bem como relatório fotográfico, com área precisa de 196,04 m², conforme detalhamento abaixo:
	ÁREAS DO CANTEIRO/BARRACÃO

	WC
	1,97
	X
	1,25
	=
	2,46 m²

	ESCRITÓRIO
	4,04
	X
	4,62
	=
	18,66 m²

	COPA
	3,43
	X
	4,62
	=
	15,85 m²

	ESCRITÓRIO
	6,01
	X
	4,62
	=
	27,77 m²

	ALMOXARIFADO
	12,46
	X
	4,62
	=
	57,57 m²

	SALA 1
	3,49
	X
	4,62
	=
	16,12 m²

	SALA 2
	3,73
	X
	4,62
	=
	17,23 m²

	VESTIÁRIO
	1,71
	X
	4,62
	=
	7,90 m²

	ALOJAMENTO
	3,88
	X
	4,62
	=
	17,93 m²

	ALOJAMENTO
	3,15
	X
	4,62
	=
	14,55 m²

	TOTAL
	196,04 m²

145.	Por fim, quanto a essa questão, afirma que o barracão não foi destruído e ainda se encontra no local, para eventual inspeção, requerida pela responsável que fica de logo requerido.
146.	Com relação às questões atinentes ao coeficiente de empolamento, a responsável intenta demonstrar que o coeficiente utilizado justifica os serviços extras para os quais foi atribuído o diferencial do coeficiente utilizado na medição das obras.
147.	Traz à baila, então, trecho da instrução de peça 57 'os responsáveis não apresentaram qualquer evidencia, em termos quantitativos, de que os serviços não previstos, mas realizados, tiveram custos equivalentes ao debito imputado pela utilização indevida do fator de empolamento'.
148.	Com isso, apresenta memória de cálculo dos quantitativos de volumes mensurados nas medições de forma analítica, com fito de demonstrar, tecnicamente, a equivalência dos valores medidos e pagos e os serviços efetivamente realizados.
149.	Ademais, a prefeita de Lauro de Freitas/BA considera como não adequadas as premissas utilizadas pelos auditores, haja vista que as obras não foram realizadas em condições normais, mas sim em situação de emergência, causada pela absurda quantidade de chuvas que se abateu sobre o município em 2010, com ocorrência de enxurradas e inundações, além da necessidade de remoção de lixo e entulhos, não previstos originalmente (encaminha fotografias e filmagens das ocorrências) .
150.	Argumenta que, por se tratar de situação excepcional, não poderia utilizar parâmetros para uma situação de normalidade. Aduz que não se tratou de uma obra de prevenção, mas sim de obra emergencial, de reparação de danos já ocorridos, tendo os executores dos serviços se deparado com toda a sorte de entulho e lixo, como se vê, por exemplo, da imagem que traz à colação, onde se observa pedaços de edificações de concreto, móveis, colchões, além da lama e do lixo.
151.	Quanto à falta de aditivos contratuais que contemplasse esses novos itens, considera que deve ser entendido como falha formal, em razão das circunstâncias momentâneas. Aduz que, no caso concreto, não poderia fazer o acréscimo contratual, sem que o objeto inicial tivesse previsão expressa dos itens relacionados, o que afrontaria o princípio da obrigatoriedade de licitação (art. 37, inc. XXI da CF/88) .
152.	Com relação aos serviços de microdrenagem, a responsável considera que já houve o reconhecimento por parte do Tribunal da existência de 'elementos suficientes..., que comprovam a execução dos serviços medidos', restando apenas dúvidas quanto a causa dos desmoronamentos ocorridos na execução das escavações, pois a Corte de Contas entendeu não ter sido comprovado que 'os volumes acrescidos de escavação manual e escavação mecanizada decorreram de desmoronamentos' ao argumento de 'carência de comprovação documental' 'a exemplo de diário de obra ou mesmo aditivos contratuais que indicassem que isso de fato ocorreu'.
153.	Quanto a isso, aduz que os relatórios fotográficos apresentados à época das primeiras respostas ao TCU (novamente apresentados) evidenciam as dificuldades e os montantes dos volumes das escavações, carga e transporte dos serviços quantificados nas memórias de cálculos apresentadas.
154.	Contudo, aduz que não há como apresentar formulário onde se possa demonstrar a situação de instabilidade dos solos saturados, e consequentemente o desmoronamento dos taludes das valas escavadas, apenas pela simples observação das imagens dos relatórios fotográficos. 
155.	Considera, assim, que é possível dirimir qualquer dúvida por meio dos relatórios fotográficos anexados, e gráficos produzidos pelo INMHT que demonstra o volume de chuvas observados em cada mês do ano de 2010, e a comparação com a média histórica mensal entre os anos de 1961 e 1990 (documento anexo) que demonstra a incidência de chuvas em volume muito acima da média histórica, exatamente no período em que ocorreram as obras.
156.	Com relação à devolução dos recursos, aponta que ficou demonstrada a devolução dos recursos à conta do convênio o montante de R$ 86.629.43 e não o valor de R$ 177.253,83 apontado no relatório do TCU.
157.	Para comprovar a efetiva devolução dos recursos aos cofres federais, apresenta em anexo, o extrato da conta do convênio da quantia apurada e devolvida à municipalidade pela empresa CPU (peça 155, p. 54-55) .
158.	Por fim, diante desses argumentos, considera que as contas especiais devem ser julgadas regulares com ressalvas.
ANÁLISE DAS NOVAS ALEGAÇÕES DE DEFESA 
159.	As novas alegações consistem em esclarecer alguns pontos que, em razão da análise efetuada na instrução de peça 57, seriam passíveis nova interpretação, agora com elementos que, em sua visão, contribuiria para elucidar as ocorrências apontadas.
160.	Quanto à questão dos barracões das obras, a análise anterior considerou que não ficara demonstrada a execução de mais um barracão, haja vista que os elementos até então apresentados não evidenciavam essa informação.
161.	Agora, a defendente traz outras informações que sugere confirmar que houve a execução de mais um barracão de obras com metragem senão idêntica, muito próxima à soma dos tamanhos dos barracões de obras previstas nas planilhas das obras. Ou seja, essa estrutura com 196,04 m² que somadas ao barracão de 36,6 m² tido como executado somaria um total de 231,6 m². 
162.	Reproduzindo a tabela contida no subitem 27, II acima, é possível verificar que o somatório das áreas dos barracões de obra previstos no contrato foram os seguintes: 
II - Débito Barracões da obra
	Local
	Item 1.1.1.7
	Valor pago (R$) 

	Jardim Ipitanga
	15,00
	2.063,65

	R. Djanira Maria Bastos
	15,00
	2.063,65

	R. Dr. Gerino, de Sousa Filho
	15,00
	2.063,65

	Travessa São Marcos
	25,00
	3.439,25

	R. Maria Teixeira de Carvalho
	20,00
	2.751,40

	Jardim Metrópole
	36,60
	5.035,06

	R. Valença
	20,00
	2.751,40

	R. Pilão Arcado
	10,00
	1.375,70

	R. Theócrito Batista
	15,00
	2.063,55

	R. Jaime Vieira Lima
	15,00
	2.063,55

	R. Itabuna
	10,00
	1.375,70

	R. M. Falcão
	20,00
	2.751,40

	R. Maria Teixeira
	15,00
	2.063,55

	Total
	231,6 m²
	31.861,51

163.	O débito apontado anteriormente consistia em valor agregado de R$ 26.826,45, haja vista que ficara demonstrada a construção de apenas um barracão de 36,6 m². Considerando que os elementos ora apresentados indicariam a existência de mais um barracão, localizada entre as ruas Rosalvo Barbosa e Luzia Ferreira de Souza com área construída de 196,04 m². Esse valor, então, pode ser suprimido do débito, desde que, para isso, os elementos ora apresentados demonstrem a existência da estrutura e a relação entre esta e o objeto do convênio.
164.	Assim, pelos dados apresentados, é possível considerar a existência do barracão. São fotografias internas e externas e que comparadas com aquelas extraídas do google maps guardam correspondência (peça 152) . Quanto a área desse barracão, os elementos há indicativos que, de fato, podem medir o quantitativo alegado, não havendo motivo para dizer o contrário. Até porque, seria contraproducente para a empresa que executou os serviços dispor de apenas 36,6 m² de estrutura própria para administrar a obra, considerando que o objeto envolvia recuperação e limpeza de serviços de micro e macrodrenagem em vários logradouros do município, no valor total de R$ 1.750.000,00.
165.	Com isso, considerando-se que esses itens foram pagos, em três parcelas distintas e consideradas como débito, nos termos da memória de cálculo contido no subitem 27, II supra. Há que se excluir do débito os seguintes valores (R$ 22.011,50 - 1ª medição, R$ 2.751,40 - 2ª medição e R$ 2.063,55 - 3ª medição) .
166.	Outro ponto que a instrução de peça 57 já havia considerado como explicado, qual seja a devolução do valor de R$ 86.629.43 à conta do Convênio (valor corrigido de R$ 98.312,20) . De fato assistia razão ao Douto Procurador junto ao Tribunal. Naquele momento havia a comprovação de que a CPU Ltda. devolveu à conta corrente do município. Inexistia, porém, qualquer evidência que a quantia fora repassado à conta do Tesouro Nacional.
167.	Quanto a isso, a ex-prefeita apresenta novo documento (peça 155, p. 55-56) com a informação de que os recursos transferidos à conta da Prefeitura Municipal retornou à conta do Contrato de repasse (peça 155, p. 55-56) . Com isso, essa parcela deve ser excluída do valor do débito.
168.	Já com relação aos demais pontos abarcados pela titular do município, vê-se que esta, basicamente, reforça os argumentos até então apresentados, de que os serviços novos realizados e não previstos compensariam a falha ocorrida no cálculo, quando se utilizou fator de empolamento muito maior que o real.
169.	Afirma que diversos serviços foram efetivados mais de uma vez (retrabalho) , em razão do rompimento de taludes, desmoronamentos, remoção de entulho. Tudo isso, decorrente do anormal volume de chuvas que no município durante o período em que as obras estavam sendo executadas.
170.	Para demonstrar essas afirmativas, a titular do município apresenta fotografias e dados pluviométricos daquele período (peça 155, p. 30-52) . Também assegura que, como a realização dos serviços se deu em caráter emergencial, era impossível adequar as planilhas referentes aos novos quantitativos de serviços.
171.	O entendimento do Tribunal quanto à apresentação de fotografias é de que quando desacompanhadas de provas mais robustas, são insuficientes para comprovar a regularidade da aplicação dos recursos públicos, pois, embora possam, eventualmente, comprovar a realização do objeto, não revelam, efetivamente, a origem dos recursos aplicados. Ou seja, retratam uma situação, mas não demonstram o nexo entre os recursos federais transferidos e as despesas apresentadas na execução do objeto.
172.	É dizer, não há como garantir que as imagens apresentadas são, de fato, relacionadas aos serviços feitos à época. Ou mesmo se essas fotografias já não dos serviços normais do contrato. Também não há evidência da equivalência entre os pagamentos efetuados a mais em razão do cálculo utilizado do fator de empolamento com os supostos serviços não previstos, mas realizados.
CONCLUSÃO
173.	A presente TCE trata de apartado de Relatório de Auditoria TC Processo 019.288/2011-5, relacionado ao Contrato 107/2010, firmado entre o município de Lauro de Freitas/BA e a empresa CPU - Projetos, Construções e Urbanismo Ltda. Conforme assente no Acórdão 1933/2012-TCU-Segunda Câmara, a execução das obras atinentes a esse contrato estava eivada de irregularidades, ensejadores de débito ao erário. O valor contratual histórico foi de R$ 1.750.000,00.
174.	Em razão das ocorrências, foram responsabilizados solidariamente os gestores do município, à época dos fatos, Sra. Moema Isabel Passos Gramacho, prefeita; Sr. Luiz Claudio de Almeida Magalhães, Secretário de Infraestrutura; Cesar Augusto Sampaio, Diretor de Departamento de Infraestrutura, além da empresa contratada CPU - Projetos, Construções e Urbanismo Ltda. pelo débito apurado.
175.	Os ex-dirigentes do município apresentaram alegações de defesa, nos termos das peças 52 e 54. Essa primeira peça trouxe as alegações de defesa propriamente dita, com a justificativas para as ocorrências e reconhecimento de parcela do débito.
176.	A instrução de peça 57 realizou análise dos argumentos apresentados, até então constantes dos autos e considerou que seria possível acolher parte das alegações apresentadas, porém para outras não houve a apresentação de evidências do quanto alegado.
177.	Após o encaminhamento dos autos à apreciação do Ministério Público junto ao TCU, o parecer do Douto Procurador Geral considerou pertinente que o valor do débito fosse acrescido dos recursos supostamente devolvido pela construtora à municipalidade, haja vista que não ficou demonstrado o retorno desses recursos ao Tesouro Nacional.
178.	Assim, o Tribunal julgou irregulares as contas dos responsáveis por meio do Acórdão 7267/2016-TCU-Segunda Câmara, condenando-lhes em débito pelas parcelas constantes da deliberação.
179.	Porém, por meio de Recurso de Reconsideração, conhecido pelo Tribunal, conforme Acórdão 9179/2017-TCU-Segunda Câmara, foi dado provimento ao pedido interposto pela CPU Ltda. sob o argumento de que não havia sido apreciadas as alegações de defesa por ela apresentadas e sequer tinham sido carreadas aos autos.
180.	Assim, o Tribunal encaminhou os autos para reinstrução na Secex-BA, considerando as referidas alegações de defesa juntamente com os elementos apresentados na fase recursal (peças 81, 83, 86 e 111) e outros eventualmente juntados pela Titular da prefeitura de Lauro de Freitas 
181.	A Sra. Moema Isabel Passos Gramacho apresentou informações complementares nos termos contidos à peça 151.
182.	Quanto aos argumentos apresentados pela CPU Ltda., sem que tenha sido carreado aos autos no momento correto, a análise efetuada foi essencialmente aquela já constante da peça 57, haja vista que as alegações de defesa são similares àquelas anteriormente apresentadas pelos demais responsáveis.
183.	Por outro lado, os novos elementos apresentados pela Sra. Moema Isabel Passos Gramacho conduziu ao entendimento de que uma das parcelas (não execução de barracão de obras) poderia ser suprimida do valor total do débito, conforme análise contida nos subitens 159 a 165.
184.	Também, se faz necessário excluir do valor total do débito os recursos devolvidos pela CPU Ltda., haja vista que resta comprovada a devolução desses recursos à conta corrente do convênio, administrada pela Caixa Econômica Federal.
185.	Em suma, a análise da defesa efetuada nos parágrafos 120 a 138, bem como a análise dos novos elementos apresentados pela prefeita de Lauro de Freitas, subitens 159 a 172 acima, considerou que seria possível acolher parte das alegações apresentadas, porém para outras não houve a apresentação de evidências do quanto alegado. Assim, em face dessa análise, propõe-se rejeitar as alegações de defesa apresentadas pela Sra. Moema Isabel Passos Gramacho, pelos Srs. Luiz Claudio de Almeida Magalhães e Cesar Augusto Sampaio e pela CPU - Projetos, Construções e Urbanismo Ltda. uma vez que não foram suficientes para sanear, por completo, as irregularidades a eles atribuídas.
186.	Os argumentos de defesa tampouco lograram afastar, por completo, o débito imputado aos responsáveis, passando a ser conforme tabela abaixo:
		Débito
	1ª Medição
	2ª Medição
	3ª Medição

	Barracões de obras
	Fiscalização TCU
	22.011,50
	2.751,40
	2.063,55

		Reconhecido e pago
	0,00
	0,00
	0,00

		Descaracterizado Instrução anterior
	0,00
	0,00
	0,00

		Descaracterizado agora
	22.011,50
	2.751,40
	2.063,55

		Débito remanescente
	0,00
	0,00
	0,00

	Serviços de limpeza e desassoreamento
	Fiscalização TCU
	6.525,42
	5.509,16
	1.375,38

		Reconhecido e pago
	0,00
	0,00
	0,00

		Descaracterizado Instrução anterior
	0,00
	0,00
	0,00

		Descaracterizado agora
	0,00
	0,00
	0,00

		Débito remanescente
	6.525,42
	5.509,16
	1.375,38

	Microdrenagem
	Fiscalização TCU
	73.222,41
	32.339,77
	31.455,39

		Reconhecido e pago
	51.998,84
	21.745,83
	12.884,76

		Descaracterizado Instrução anterior
	17.064,03
	5.084,78
	18.570,63

		Descaracterizado agora
	0,00
	0,00
	0,00

		Débito remanescente
	4.159,54
	0,00
	0,00

	TOTAL
	Débito Total 
	10.684,96
	5.509,16
	1.375,38

187.	Ademais, inexistem nos autos elementos que demonstrem sua boa-fé ou a ocorrência de outros excludentes de culpabilidade. Desse modo, suas contas devem, desde logo, ser julgadas irregulares, nos termos do art. 202, § 6º, do Regimento Interno/TCU, procedendo-se à sua condenação em débito e à aplicação da multa prevista no art. 57 da Lei 8.443/1992.
188.	Em atendimento ao quanto disposto no item 9.6.3 do Acórdão 2833/2016-TCU-Plenário, ressalta-se que o valor do dano ao erário, atualizado até 22/6/2018, é de R$ 28.125,26 (peça 153) , enquanto que esse valor atualizado e com a incidência de juros de mora é de R$ 34.816,64 (peça 154) .
INFORMAÇÕES ADICIONAIS
189.	Trata-se de processo em que consta como interessado o Município de Lauro de Freitas do Estado da Bahia, relacionado pelo Exmo. Ministro Aroldo Cedraz no Anexo II ao Ofício n° 5/2013 - GAB.MIN-AC dentre aqueles que dão causa a seu impedimento, nos termos do art. 151, parágrafo único, do Regimento Interno/TCU. Dessa forma, encaminhe-se ao Gabinete do Ministro Relator, via Secretaria das Sessões - para ciência e registro -, com o alerta de que a votação que apreciará o presente processo não deve contemplar a participação do Exmo. Ministro Aroldo Cedraz.
PROPOSTA DE ENCAMINHAMENTO
190.	Diante do exposto, submetemos os autos à consideração superior, propondo ao Tribunal:
a) com fundamento nos arts. 1º, inciso I, 16, inciso III, alínea 'b' e 'c', e §§ 1º e 2º da Lei 8.443/1992 c/c os arts. 19 e 23, inciso III, da mesma Lei, e com arts. 1º, inciso I, 209, incisos II e III, e §§ 1º e 5º, 210 e 214, inciso III, do Regimento Interno, que sejam julgadas irregulares as contas dos Srs. Cesar Augusto Sampaio (CPF XXX.986.125-XX) , Luiz Claudio de Almeida Magalhães (CPF XXX.115.807-XX) e da Sra. Moema Isabel Passos Gramacho (CPF XXX.399.825-XX) e condená-los, em solidariedade, com a empresa CPU - Projetos, Construções e Urbanismo Ltda. (CNPJ 10.658.002/0001-26) , ao pagamento das quantias a seguir especificadas, com a fixação do prazo de quinze dias, a contar das notificações, para comprovarem, perante o Tribunal (art. 214, inciso III, alínea 'a', do Regimento Interno) , o recolhimento da dívida aos cofres do Tesouro Nacional, atualizadas monetariamente e acrescidas dos juros de mora, calculados a partir das datas discriminadas, até a data do recolhimento, na forma prevista na legislação em vigor, abatendo-se, na oportunidade, os valores já ressarcidos.
	VALOR ORIGINAL (R$) 
	DATA DA OCORRÊNCIA

	10.684,96
	24/08/2010

	5.509,16
	02/09/2010

	1.375,38
	08/10/2010

	Valor atualizado até 22/06/2018, com juros de mora: R$ 34.816,64
b) aplicar aos Srs. Cesar Augusto Sampaio (CPF XXX.986.125-XX) , Luiz Claudio de Almeida Magalhães (CPF XXX.115.807-XX) , a Sra. Moema Isabel Passos Gramacho (CPF XXX.399.825-XX) e à empresa CPU - Projetos, Construções e Urbanismo Ltda. (CNPJ 10.658.002/0001-26) , individualmente, a multa prevista no art. 57 da Lei 8.443/1992 c/c o art. 267 do Regimento Interno, com a fixação do prazo de quinze dias, a contar das notificações, para comprovarem, perante o Tribunal (art. 214, inciso III, alínea 'a', do Regimento Interno) , o recolhimento das dívidas aos cofres do Tesouro Nacional, atualizadas monetariamente desde a data do acórdão que vier a ser proferido até a dos efetivos recolhimentos, se forem pagas após o vencimento, na forma da legislação em vigor;
c) autorizar, desde logo, nos termos do art. 28, inciso II, da Lei 8.443/1992, a cobrança judicial das dívidas, caso não atendidas as notificações;
	d) encaminhar cópia da deliberação ao Procurador-Chefe da Procuradoria da República na Bahia, nos termos do § 3º do art. 16 da Lei 8.443/1992 c/c o § 7º do art. 209 do Regimento Interno do TCU, para adoção das medidas cabíveis; e comunicar-lhe que o relatório e o voto que a fundamentarem podem ser acessados por meio do endereço eletrônico www.tcu.gov.br/acordaos e que, caso haja interesse, o Tribunal pode enviar-lhe cópia desses documentos sem qualquer custo."  
Por outro ângulo, o diretor da unidade técnica lançou o seu parecer conclusivo à Peça 156 nos seguintes termos:
" (...) Manifesto-me de acordo com a instrução precedente, dissentindo apenas no alcance da responsabilização efetuada nos autos, especificamente quanto a pessoa da Sra. Moema Isabel Passos Gramacho (CPF XXX.399.825-XX) .
2.	Conforme se extrai dos autos, o débito em apuração diz respeito a impropriedades na execução do Contrato 107/2010, celebrado entre a Prefeitura Municipal de Lauro de Freitas e a CPU - Projetos, Construções e Urbanismo Ltda., em caráter emergencial, para realizar serviços de desobstrução e limpeza de rios, córregos e canais no Município de Lauro de Freitas/BA.
3.	As impropriedades vinculam-se a superfaturamento causado, basicamente, pelas seguintes irregularidades, verificadas nos memoriais de cálculo das medições dos serviços executados em cumprimento ao Contrato 107/2010 (peças do TC Processo 019.288/2011-5 'Contrato 107_2010 1ª medição microdrenagem', 'Contrato 107_2010 1ª medição desassoreamento', 'Contrato 107_2010 2ª medição microdrenagem', 'Contrato 107_2010 2ª medição desassoreamento', 'Contrato 107_2010 3ª medição microdrenagem' e 'Contrato 107_2010 3ª medição desassoreamento', acostado a este processo como peças 3, 4, 5, 6, 7 e 8) :
I - aplicação de fator de empolamento inadequado para os serviços com solo do tipo lama, como carga, transporte, etc., pois o empolamento de 1,50 (50%) não condiz com o material lama, uma vez que, segundo o Manual da Caterpillar - página 22 (peça 'Manual Caterpillar tabela de empolamento') e o trabalho da Professora Denise Antunes da Silva (Apostila da Disciplina ECV 5356 - Técnicas de Construção Civil I, página 9, edição de março de 2003) , do Departamento de Engenharia Civil da Universidade Federal de Santa Catarina - UFSC (p. 2 da peça 'Apostila Disciplina ECV 5356 da UFSC') , o índice para o solo do tipo 'terra molhada' é de apenas 1,25 (25%) . Este é o tipo de solo que mais se aproxima de lama.
II - cobrança do item 1.1.1.7 (barracão de obras inclusive instalações provisórias) do serviço de recuperação da rede de microdrenagem indevida, para cada um dos 12 locais em que foi feito o serviço de microdrenagem, quando na verdade no máximo dois barracões eram suficientes, já que as frentes de serviço estavam todas próximas;
III - acréscimos injustificados de volumes, em vários locais onde houve serviços de recuperação da rede de microdrenagem, lançados numa coluna dos memoriais de cálculo de vários itens de serviço chamada de 'Extras', e que foram somados aos que já haviam sido calculados; 
IV - cobrança em duplicidade, em vários locais onde houve serviços de recuperação da rede de microdrenagem, do item '1.2.7 - carga mecanizada', relativamente ao volume escavado de lama, já que se trata de serviço de mesma natureza que o do item '1.2.9 - carga e descarga de lama', mas utilizado este quando o material escavado é lama, a qual teve seu volume somado na cobrança do item 1.2.7, sendo irregular cobrar aí, pela segunda vez, a carga da lama;
V - cobrança indevida, em vários locais onde houve serviços de recuperação da rede de microdrenagem, do item '1.2.16 - reaterro e apiloamento de terra em valas de manilhas, drenos, etc., em camadas de 0,20m no máximo, com material de empréstimo', cujo preço unitário era R$ 46,80/m3, quando o que ocorreu na verdade foi a execução do item '1.2.15 - reaterro com material escavado', cujo preço unitário era bem menor, ou seja, R$ 9,70/m3;
VI - uso de dados numéricos desconformes ou equivocados nos cálculos das medições, em vários locais onde houve serviços de recuperação da rede de microdrenagem;
VII - cobrança em duplicidade, na 2ª e 3ª medições, em vários locais onde houve serviços de recuperação da rede de microdrenagem, do item '1.1.1.6 - Mobilização e desmobilização de equipamentos', porque tal item já havia sido pago na 1ª Medição e não houve qualquer mudança dos equipamentos usados, na obra, na execução de tais serviços;
VIII - uso indevido, em vários locais onde houve serviços de recuperação da rede de microdrenagem, do fator de empolamento 1,50 para o cálculo do item '1.2.14 - reaterro com areia', quando o fator de empolamento para areia é 1,30;
IX - cobrança indevida, em vários locais onde houve serviços de recuperação da rede de microdrenagem, dos itens '1.2.11 - transporte em caminhão basculante DM=15km' e '1.2.13 - espalhamento de solo em bota fora' sobre o volume total escavado, sem descontar o volume utilizado para reaterro com material escavado.
4.	Como responsáveis pelos danos causados ao erário foram apontados os seguintes agentes:
a) Luiz Claudio de Almeida Magalhães (CPF XXX.115.807-XX) , ex-Secretário Municipal de Infraestrutura (de 1/1/2010 até 31/10/2010) , em razão ter assinado as medições dos serviços objeto do Contrato 107/2010, autorizando os pagamentos dos valores medidos; 
b) Moema Isabel Passos Gramacho (CPF XXX.399.825-XX) , ex-prefeita municipal (de 1/1/2010 até 31/10/2010) , em razão de ter autorizado a Dispensa de Licitação 086/2010 e assinado o Contrato 107/2010;
c) CPU - Projetos Construções e Urbanismo Ltda. (CNPJ: 10.658.002/0001-26) , empresa contratada para realizar as obras, em razão de ter realizado e efetuada as medições dos serviços com as irregularidades no Contrato 107/2010, além de ter sido beneficiária dos pagamentos indevidos;  
d) Cesar Augusto Sampaio (CPF XXX.986.125-XX) , Diretor de Departamento da Secretaria de Infraestrutura do Município de Lauro de Freitas (de 1/1/2010 até 31/10/2010) , em razão de ter assinado as medições dos serviços objeto do Contrato 107/2010, autorizando os pagamentos dos valores medidos.
5.	Após o devido processo legal no âmbito desta Corte de Contas, a derradeira instrução propõe:
a) com fundamento nos arts. 1º, inciso I, 16, inciso III, alínea 'b' e 'c', e §§ 1º e 2º da Lei 8.443/1992 c/c os arts. 19 e 23, inciso III, da mesma Lei, e com arts. 1º, inciso I, 209, incisos II e III, e §§ 1º e 5º, 210 e 214, inciso III, do Regimento Interno, que sejam julgadas irregulares as contas dos Srs. Cesar Augusto Sampaio (CPF XXX.986.125-XX) , Luiz Claudio de Almeida Magalhães (CPF XXX.115.807-XX) e da Sra. Moema Isabel Passos Gramacho (CPF XXX.399.825-XX) e condená-los, em solidariedade, com a empresa CPU - Projetos, Construções e Urbanismo Ltda. (CNPJ 10.658.002/0001-26) , ao pagamento das quantias a seguir especificadas, com a fixação do prazo de quinze dias, a contar das notificações, para comprovarem, perante o Tribunal (art. 214, inciso III, alínea 'a', do Regimento Interno) , o recolhimento da dívida aos cofres do Tesouro Nacional, atualizadas monetariamente e acrescidas dos juros de mora, calculados a partir das datas discriminadas, até a data do recolhimento, na forma prevista na legislação em vigor, abatendo-se, na oportunidade, os valores já ressarcidos.
	VALOR ORIGINAL (R$) 
	DATA DA OCORRÊNCIA

	10.684,96
	24/08/2010

	5.509,16
	02/09/2010

	1.375,38
	08/10/2010

Valor atualizado até 22/06/2018, com juros de mora: R$ 34.816,64
b) aplicar aos Srs. Cesar Augusto Sampaio (CPF XXX.986.125-XX) , Luiz Claudio de Almeida Magalhães (CPF XXX.115.807-XX) , a Sra. Moema Isabel Passos Gramacho (CPF XXX.399.825-XX) e à empresa CPU - Projetos, Construções e Urbanismo Ltda. (CNPJ 10.658.002/0001-26) , individualmente, a multa prevista no art. 57 da Lei 8.443/1992 c/c o art. 267 do Regimento Interno, com a fixação do prazo de quinze dias, a contar das notificações, para comprovarem, perante o Tribunal (art. 214, inciso III, alínea 'a', do Regimento Interno) , o recolhimento das dívidas aos cofres do Tesouro Nacional, atualizadas monetariamente desde a data do acórdão que vier a ser proferido até a dos efetivos recolhimentos, se forem pagas após o vencimento, na forma da legislação em vigor;
c) autorizar, desde logo, nos termos do art. 28, inciso II, da Lei 8.443/1992, a cobrança judicial das dívidas, caso não atendidas as notificações;
d) encaminhar cópia da deliberação ao Procurador-Chefe da Procuradoria da República na Bahia, nos termos do § 3º do art. 16 da Lei 8.443/1992 c/c o § 7º do art. 209 do Regimento Interno do TCU, para adoção das medidas cabíveis; e comunicar-lhe que o relatório e o voto que a fundamentarem podem ser acessados por meio do endereço eletrônico www.tcu.gov.br/acordaos e que, caso haja interesse, o Tribunal pode enviar-lhe cópia desses documentos sem qualquer custo.   
6. 	A nosso ver, inexistente na apuração do feito, em relação à Sra. Moema Isabel Passos Gramacho, um dos requisitos intrínsecos à responsabilização dos gestores públicos jurisdicionados desta Corte, consoante linha jurisprudencial consolidada no seio deste Tribunal. Dito de outro modo: não observamos nexo de causalidade imediato entre a conduta atribuída à prefeita e o resultado danoso apurado, decorrente do pagamento de quantitativos de serviços superestimados durante a execução de obra de escavação de canal.
7. 	Sobre o tema, importante expor considerações do Exmo. Ministro Benjamin Zymler na condução do Acórdão 1721/2016-TCU-Plenário (TC Processo 011.101/2003-6) :
'69. No que se refere ao estabelecimento do nexo de causalidade para fins de responsabilização, a doutrina e a jurisprudência acolhem majoritariamente a teoria do dano direto e imediato, também chamada teoria da interrupção do nexo causal, em detrimento da teoria da equivalência das causas e da teoria da causalidade adequada. Trata-se, inclusive, da teoria adotada pelo Código Civil, conforme reconhecido pelo STF no RE 130.764/PR, ainda na égide da codificação anterior:
'Em nosso sistema jurídico, como resulta do disposto no artigo 1.060 do Código Civil, a teoria adotada quanto ao nexo de causalidade é a teoria do dano direto e imediato, também denominada teoria da interrupção do nexo causal. Não obstante aquele dispositivo da codificação civil diga respeito à impropriamente denominada responsabilidade contratual, aplica-se ele também à responsabilidade extracontratual, inclusive a objetiva, até por ser aquela que, sem quaisquer considerações de ordem subjetiva, afasta os inconvenientes das outras duas teorias existentes: a da equivalência das condições e a da causalidade adequada.'
70. Segundo a teoria da interrupção do nexo causal, entre as várias circunstâncias a que se reporta o resultado, causa é aquela necessária e mais próxima à ocorrência daquele. Nessa linha de raciocínio, entendo que, na presente situação concreta, o dano ao erário foi diretamente causado pela conduta omissiva dos agentes administrativos encarregados de supervisionar e gerenciar a obra, os quais, primeiramente, se abstiveram no dever de acompanhar a obra e evitar a sua execução em desconformidade com o contrato e, posteriormente, atuaram no sentido de viabilizar a assinatura do Termo Aditivo 3/2003 sem apontar a necessidade de promoção do reequilíbrio econômico-financeiro da avença.
71. Dessa forma, na medida em que as suas condutas individuais foram determinantes para a ocorrência do desequilíbrio econômico-financeiro do contrato, compreendo que os Srs. Artur Pereira Cunha, Douglas Leandrini, Jorge Luiz Castelo de Carvalho, Kimei Kunyoshi e Nelson Rodrigues Pandeló, na condição de Diretores de Obras e Secretários de Obras, estão diretamente envolvidos na cadeia causal do dano ao Erário, razão pela qual julgo presente o primeiro pressuposto para a responsabilização.'
8. 	Nos autos, a conduta atribuída à Sra. Moema Gramacho e o suposto nexo de causalidade encontram-se descritos no Relatório de Fiscalização da equipe da Secex-BA (peça 18; pág. 50) nos seguintes termos:
Nome: Moema Isabel Passos Gramacho - CPF: XXX.399.825-XX - Cargo: Prefeita Municipal (de 1/1/2010 até 31/10/2010) 
Conduta: Autorizou a Dispensa de Licitação 086/2010 e assinou o Contrato 107/2010 (peças 'Dispensa de Licitação 086_2010 autoriza contratação' e 'Contrato 107_2010') . 
Nexo de causalidade: As irregularidades que macularam a execução do Contrato 107/2010 não teriam ocorrido sem a celebração do mesmo e sem a autorização da Dispensa de Licitação 086/2010, o que vincula a formalização desses atos administrativos à consumação das irregularidades apuradas na auditoria.
9. Analisando-se o ato administrativo praticado pela gestora e o resultado indesejável, qual seja, superfaturamento de quantitativos em medições de serviços, constata-se um hiato que quebra o liame subjetivo imediato, impossibilitando a responsabilização da prefeita, consoante linha adotada por esta Corte. Pensar de outro modo ensejaria, também, a responsabilização dos servidores da pasta ministerial responsável pelo repasse dos recursos, dando início a uma extensa cadeia de responsabilidades incompatível com a teoria do dano direto.    
10. Nesses termos, não se mostra razoável supor que a assinatura de um contrato, ainda que em sede de dispensa de licitação, ensejará a liquidação indevida de volumes de materiais, especialmente quando se constata que as medições foram atestadas pelos servidores competentes, em observância à estrutura hierárquica vigente na prefeitura. Além disso, o próprio mérito das irregularidades identificadas pela equipe de auditoria e que sustentam o débito traduzem questionamentos intrínsecos ao ramo da engenharia, de dificílima percepção por parte do chefe do executivo, especialmente em se tratando de município do porte de Lauro de Freitas, com inúmeros contratos públicos nas mais diversas áreas de conhecimento.       
11. Assim, salvo melhor juízo, entendo que a responsabilidade da Sra. Moema Isabel Passos Gramacho deve ser afastada, excluindo-a do polo passivo dos autos, ainda que a sua citação tenha sido determinada pelo item 1.7.5 do Acórdão 1933/2012-TCU-Segunda Câmara.    
12. Por isso, alternativamente à conclusão da instrução à peça 155, elevo os autos à consideração superior propondo: 
a) acolher as razões de justificativas oferecidas pela Sra. Moema Isabel Passos Gramacho, excluindo a sua responsabilidade dos autos;
b) com fundamento nos arts. 1º, inciso I, 16, inciso III, alínea 'b' e 'c', e §§ 1º e 2º da Lei 8.443/1992 c/c os arts. 19 e 23, inciso III, da mesma Lei, e com arts. 1º, inciso I, 209, incisos II e III, e §§ 1º e 5º, 210 e 214, inciso III, do Regimento Interno, que sejam julgadas irregulares as contas dos Srs. Cesar Augusto Sampaio (CPF XXX.986.125-XX) e Luiz Claudio de Almeida Magalhães (CPF XXX.115.807-XX) e condená-los, em solidariedade, com a empresa CPU - Projetos, Construções e Urbanismo Ltda. (CNPJ 10.658.002/0001-26) , ao pagamento das quantias a seguir especificadas, com a fixação do prazo de quinze dias, a contar das notificações, para comprovarem, perante o Tribunal (art. 214, inciso III, alínea 'a', do Regimento Interno) , o recolhimento da dívida aos cofres do Tesouro Nacional, atualizadas monetariamente e acrescidas dos juros de mora, calculados a partir das datas discriminadas, até a data do recolhimento, na forma prevista na legislação em vigor, abatendo-se, na oportunidade, os valores já ressarcidos.
	VALOR ORIGINAL (R$) 
	DATA DA OCORRÊNCIA

	10.684,96
	24/08/2010

	5.509,16
	02/09/2010

	1.375,38
	08/10/2010

Valor atualizado até 22/06/2018, com juros de mora: R$ 34.816,64
c) aplicar aos Srs. Cesar Augusto Sampaio (CPF XXX.986.125-XX) e Luiz Claudio de Almeida Magalhães (CPF XXX.115.807-XX) e à empresa CPU - Projetos, Construções e Urbanismo Ltda. (CNPJ 10.658.002/0001-26) , individualmente, a multa prevista no art. 57 da Lei 8.443/1992 c/c o art. 267 do Regimento Interno, com a fixação do prazo de quinze dias, a contar das notificações, para comprovarem, perante o Tribunal (art. 214, inciso III, alínea 'a', do Regimento Interno) , o recolhimento das dívidas aos cofres do Tesouro Nacional, atualizadas monetariamente desde a data do acórdão que vier a ser proferido até a dos efetivos recolhimentos, se forem pagas após o vencimento, na forma da legislação em vigor;
d) autorizar, desde logo, nos termos do art. 28, inciso II, da Lei 8.443/1992, a cobrança judicial das dívidas, caso não atendidas as notificações;
e) encaminhar cópia da deliberação ao Procurador-Chefe da Procuradoria da República na Bahia, nos termos do § 3º do art. 16 da Lei 8.443/1992 c/c o § 7º do art. 209 do Regimento Interno do TCU, para adoção das medidas cabíveis; e comunicar-lhe que o relatório e o voto que a fundamentarem podem ser acessados por meio do endereço eletrônico www.tcu.gov.br/acordaos e que, caso haja interesse, o Tribunal pode enviar-lhe cópia desses documentos sem qualquer custo."
Enfim, por intermédio do Exmo. Sr. Subprocurador-Geral Paulo Soares Bugarin, o MPTCU manifestou a sua concordância em relação à proposta do diretor da unidade técnica, consignando o seu parecer à Peça 158 nos seguintes termos: 
"Trata-se de tomada de contas especial instaurada em cumprimento ao Acórdão 1933/2012-TCU-Segunda Câmara, proferido no âmbito do relatório de auditoria TC nº Processo 019.288/2011-5, em razão de indícios de superfaturamento apurados no Contrato nº 107/2010, que tinha como objetivo a execução, em caráter emergencial, de serviços de desobstrução e limpeza de rios, córregos e canais no Município de Lauro de Freitas/BA. Para a consecução das obras, o pacto previu o emprego de R$ 1.750.000,00 (peça 2, p. 1) e foi financiado por recursos oriundos do Termo de Compromisso nº  426/2010, celebrado entre a Prefeitura de Lauro de Freitas e o Ministério da Integração Nacional. 
Em atenção à deliberação que originou este processo, foram promovidas as citações solidárias de César Augusto Sampaio, diretor de departamento da Secretaria de Infraestrutura do Município de Lauro de Freitas; Luiz Cláudio de Almeida Magalhães, secretário municipal de infraestrutura; Moema Isabel Passos Gramacho, prefeita; e CPU Projetos, Construções e Urbanismo Ltda., empresa contratada para executar a obra, para que se manifestassem sobre débito decorrente de pagamentos por serviços não executados (erros em medições) detectados no âmbito da avença. O dano ao erário apurado pela unidade técnica atingiu o montante de R$ 177.253,83.
Em parecer de peça 59, manifestei concordância com o encaminhamento proposto pela secretaria instrutora para considerar revel a empresa CPU Projetos, Construções e Urbanismo Ltda., julgar irregulares as contas dos responsáveis, condená-los solidariamente ao ressarcimento de débito e aplicar-lhes multa fundamentada no art. 57 da Lei nº 8.443/92. Na ocasião, sugeri a manutenção da cobrança de uma parcela da dívida no valor de R$ 98.312,20, haja vista não ter encontrado nos autos um comprovante de que esses recursos houvessem sido devolvidos aos cofres federais. Tal encaminhamento foi aprovado por esta Corte no bojo do Acórdão 7267/2016-TCU-Segunda Câmara.
A empresa CPU Projetos, Construções e Urbanismo Ltda. apresentou recurso de reconsideração onde suscitou a nulidade dessa deliberação ao informar que havia protocolado alegações de defesa tempestivas, as quais não haviam sido juntadas a este processo. Ao constatar a procedência desse argumento, este Tribunal declarou a anulação do Acórdão 7267/2016-TCU-Segunda Câmara e restituiu o feito à Secex/BA para reanálise do mérito.
A nova instrução abarcou (peça 155) : os argumentos de defesa trazidos pela empresa construtora, novos elementos apresentados pela Sra. Moema Isabel Passos Gramacho, além dos argumentos aduzidos anteriormente pelos demais responsáveis. Ao final, o auditor instrutor sugere excluir do débito as parcelas referentes à inexecução do item 'barracão de obras' e o montante de recursos já restituídos pela empresa CPU Ltda., remanescendo um dano ao erário equivalente a R$ 17.569,50 (valor histórico) . Como proposta de encaminhamento, sugeriu julgar irregulares as contas dos responsáveis, condená-los solidariamente ao ressarcimento da dívida e imputar-lhes a penalidade prevista no art. 57 da Lei nº 8.443/92.
O diretor técnico divergiu dessa solução unicamente no que se refere à responsabilização da Sra. Moema Isabel Passos Gramacho. A esse respeito, argumentou não existir nexo de causalidade imediato entre a conduta atribuída à prefeita e o resultado danoso apurado, decorrente de quantitativos de serviços superestimados durante a execução da obra. Assim, sugeriu afastar a responsabilidade da agente e excluí-la desta relação processual. Por seu turno, o titular da unidade técnica endossou o encaminhamento alvitrado pelo auditor instrutor.
Escusando-me por divergir da solução adotada pelo titular da unidade técnica, reputo que a proposta defendida pelo diretor é a mais consentânea para o caso em apreço. De fato, o dano ao erário apurado nesta TCE é resultante de problemas havidos nos processos de medição de serviços de construção realizados, os quais foram atestados por profissionais designados para atuar especificamente na área de obras da Prefeitura. Veja-se que não se trata de erros grosseiros de fácil percepção, mas de falhas que dificilmente poderiam ser observadas pela Sra. Moema Isabel Passos Gramacho, prefeita de Lauro de Freitas/BA. Por conseguinte, perfilho o entendimento de que não restou demonstrado o liame entre a conduta da agente e o dano quantificado, motivo pelo qual julgo adequada a sua exclusão do polo passivo desta TCE.
No que concerne ao valor da dívida a ser cobrada, perfilho as conclusões da unidade técnica, porquanto a responsável logrou demonstrar a execução do item 'barracão de obras', bem como trouxe aos autos comprovação da restituição de recursos pela empresa CPU Projetos, Construções e Urbanismo Ltda. à conta corrente do convênio, administrada pela Caixa Econômica Federal.
Ante o exposto, este representante do Ministério Público de Contas manifesta-se de acordo com a proposta de encaminhamento contida no pronunciamento exarado pelo diretor da Secex/BA de peça 156."
	É o Relatório.

8.1. Raphael Leal Roldão Lima (OAB-BA 37.850), representando a CPU - Projetos Construções e Urbanismo Ltda. - EPP; 
8.2. José Souza Pires (OAB-BA 9.755), entre outros, representando os Srs. Cesar Augusto Sampaio, Luiz Cláudio de Almeida Magalhães e a Sra. Moema Isabel Passos Gramacho.

Subprocurador-Geral Paulo Soares Bugarin.

TOMADA DE CONTAS ESPECIAL. TERMO DE COMPROMISSO. SUPERFATURAMENTO. CITAÇÃO. ACÓRDÃO 7.267/2016-2ª CÂMARA. REVELIA DA EMPRESA CONTRATADA. CONTAS IRREGULARES. DÉBITO. MULTA. RECURSO DE RECONSIDERAÇÃO. PROVIMENTO. REFORMA COM A ANULAÇÃO DO REFERIDO ACÓRDÃO 7.267/2016. NOVA ANÁLISE DO FEITO. NOVOS DOCUMENTOS. ELISÃO PARCIAL DO DÉBITO ORIGINAL. EXCLUSÃO DA RESPONSABILIDADE DA EX-PREFEITA NESTA TCE. CONTAS IRREGULARES. DÉBITO. MULTA. DETERMINAÇÃO.

TOMADA DE CONTAS ESPECIAL (TCE)

Secretaria do TCU no Estado da Bahia (Sec-BA).

Trata-se de tomada de contas especial autuada em cumprimento ao Acórdão 1.933/2012 proferido pela 2ª Câmara do TCU, ao apreciar a auditoria autuada sob o TC Processo 019.288/2011-5, diante dos indícios de superfaturamento no Contrato nº 107/2010 destinado à execução, em caráter emergencial, dos serviços de desobstrução e limpeza de rios, córregos e canais no Município de Lauro de Freitas - BA por meio do aporte de R$ 1.750.000,00 no bojo do Termo de Compromisso nº  426/2010 celebrado entre o aludido município e o então Ministério da Integração Nacional.
As falhas, com o correspondente dano ao erário, decorreriam de indevidos pagamentos em relação aos seguintes itens: (i)  barracão de obras (R$ 26.826,45) , (ii) limpeza e desassoreamento (R$ 13.409,96) , e (iii) microdrenagem de logradouros (R$ 137.017,57) ; perfazendo o débito pelo valor total hitórico de R$ 177.253,98.
No âmbito do TCU, a unidade técnica promoveu a citação da CPU - Projetos Construções e Urbanismo Ltda., como contratada, em solidariedade com os seguintes gestores: Moema Isabel Passos Gramacho, como então prefeita, Luiz Claudio de Almeida Magalhães, como secretário municipal de Infraestrutura, e Cesar Augusto Sampaio, como diretor do departamento de infraestrutura.
Os responsáveis foram chamados em citação diante das seguintes falhas: (a)  CPU Ltda., por ter efetuado as medições dos impugnados itens de serviço; (b) Moema Gramacho, por ter autorizado a Dispensa de Licitação nº 086/2010 e por ter assinado o subsequente Contrato nº 107/2010; (c) Luiz Claudio de A. Magalhães, por ter assinado as medições e autorizado os pagamentos; e (d) Cesar Sampaio, por ter assinado as medições e autorizado os indigitados pagamentos.
De toda sorte, após a análise final do feito, a unidade técnica assinalou a subsistência do débito pelo valor de R$ 44.395,95 em face das integrais falhas no barracão de obras (R$ 26.826,45) e na limpeza com o desassoreamento (R$ 13.409,96) , além da parcial irregularidade no item de microdrenagem (R$ 4.159,54) .
Em acréscimo, contudo, ao débito anunciado pela Sec-BA, o MPTCU assinalou que deveria ser acrescido o valor de R$ 86.629,43, diante do suposto depósito pela CPU Ltda. na conta bancária sob a titularidade do aludido município, sem a comprovação, todavia, de essa quantia ter sido restituída ao Tesouro Nacional, indicando que o total do débito deveria passar a corresponder ao valor de R$ 131.025,38.
Por conseguinte, ao prolatar o Acórdão 7267/2016-TCU-Segunda Câmara do TCU assinalou a revelia da CPU Ltda. e julgou irregulares as contas de Cesar A. Sampaio e Luiz Claudio de A. Magalhães, além da Sra. Moema Isabel P. Gramacho, para condená-los, em solidariedade com a aludida empresa, ao pagamento do débito apurado sob o valor histórico de R$ 131.025,38, aplicando-lhes, ainda, a multa prevista no art. 57 da Lei nº 8.443, de 1992, sob o valor de R$ 20.000,00.
O referido Acórdão 7.267/2016, entretanto, foi declarado nulo pelo Acórdão 9179/2017-TCU-Segunda Câmara, diante do suposto prejuízo resultante da ausência de juntada das alegações de defesa da CPU Ltda. antes do julgamento do feito, tendo o TCU determinado, ainda, a reanálise da documentação constante dos autos.
Por esse prisma, após a derradeira análise do feito, o auditor federal da Sec-BA propôs a irregularidade das contas de todos os gestores públicos para condená-los, em solidariedade com a aludida empresa, ao pagamento do débito sob o valor histórico de R$ 17.569,50, além de lhes aplicar individualmente a multa prevista no art. 57 da Lei nº  8.443, de 1992, tendo o titular da unidade técnica anuído a essa proposta.
De outra sorte, ao concordar com o parecer do auditor federal, o diretor da Sec-BA propôs o acolhimento da defesa de Moema Gramacho para excluí-la na presente relação processual, tendo o MPTCU anuído a essa proposta.
Incorporo o parecer da Sec-BA, com o ajuste proposto pelo diretor técnico, a estas razões de decidir.
A despeito de o débito ter sido originalmente apontado sob o montante de R$ 131.025,38 no âmbito do Acórdão 7267/2016-TCU-Segunda Câmara, o TCU deve passar a suprimir o valor de R$ 86.629,43, pois, mais adiante, foi apresentado o comprovante de os valores então devolvidos pela CPU ao município terem sido restituídos em prol do Tesouro Nacional, devendo ser suprimido, ainda, o valor de R$ 26.826,45, ante a suscitada demonstração da execução de barracões em metragem compatível com a prevista nas respectivas planilhas para a obra.
Ocorre, no entanto, que não foram elididas as irregularidades na limpeza com o desassoreamento sob o valor de R$ 13.409,96, além de parte das falhas na microdrenagem, já que não teriam sido apresentados os necessários elementos de prova sobre a efetiva execução dos respectivos itens de serviço sob o valor de R$ 4.159,54, devendo subsistir, então, o débito remanescente sob o valor de R$ 17.569,50.
O referido débito remanescente restou confirmado nos autos, já que não se mostra sequer razoável o suposto uso do coeficiente em 50 % para o empolamento como forma de compensar a realização de outros itens de serviço não previstos no ajuste, a exemplo da suposta retirada do volume de lixo e resíduos de roçagem, até porque não foram apresentadas as necessárias evidências quantitativas de que esses itens de serviço não previstos, mas supostamente realizados, teriam os custos equivalentes ao malsinado uso do referido fator de empolamento, cabendo ao gestor público promover a efetiva demonstração sobre a regularidade e a economicidade dos correspondentes dispêndios, em estrita observância ao art. 113 da Lei n.º 8.666, de 1993.
Também careceria de comprovação documental a mera alegação de os volumes acrescidos em escavação manual e escavação mecanizada antes os supostos desmoronamentos, devendo-se destacar que a mera apresentação de fotos e dados pluviométricos, sem a necessária apresentação de outros elementos de prova mais robustos, não teria o condão de evidenciar que os "diversos serviços foram efetivados mais de uma vez, em razão de rompimento de taludes, desmoronamentos, remoção de entulho  (...)  decorrente do anormal volume de chuvas ocorridas no município durante o período em que as obras estavam sendo executadas".
Ocorre que a mera apresentação desses elementos não comprovaria a efetiva regularidade e economicidade na aplicação dos correspondentes recursos federais, pois, a despeito de, eventualmente, até poderem assinalar a realização da suposta obra, a apresentação de fotos e dados pluviométricos não comprovaria a efetiva a origem dos recursos aplicados, nem a economicidade dos respectivos valores supostamente aplicados, não servindo para demonstrar o necessário nexo causal entre os recursos federais transferidos e os dispêndios supostamente incorridos no ajuste.
Por outro ângulo, diante dos elementos de convicção até aqui obtidos no processo, o TCU pode afastar a responsabilidade de Moema Isabel P. Gramacho nos autos, até porque o referido dano ao erário teria resultado de problemas nos procedimentos de medição dos itens de serviço, tendo esses itens sido indevidamente atestados pelos respectivos fiscais-profissionais, e, assim, mostra-se adequado o pronunciamento do MPTCU, ao anotar que as aludidas irregularidades não decorreriam de erro grosseiro cometido pela aludida gestora-prefeita.
Não se constata, enfim, a prescrição da pretensão punitiva do TCU no presente caso concreto, já que, nos termos do Acórdão 1441/2016-TCU-Plenário, não houve o transcurso de mais de dez anos entre a ordem para a citação dada pelo Acórdão 1933/2012-TCU-Segunda Câmara, em 27/03/2012, e a data fatal para a prestação de contas final do ajuste, em 26/02/2011 (Peça 155) .
Eis que, por meio do Acórdão 1441/2016-TCU-Plenário proferido na Sessão Extraordinária de 08/06/2016, o TCU firmou o seu entendimento no sentido de que a prescrição da pretensão punitiva deve seguir a regra geral do prazo decenal, contado a partir do fato, em linha com o art. 205 do Código Civil brasileiro, interrompendo-se a contagem do aludido prazo com a ordem de citação, nos termos do art. 240, caput, da Lei nº 13.105 (Código Processual Civil) , de 2015.
Sem prejuízo, todavia, do respeito a esse entendimento do Tribunal, reitero a minha ressalva já registrada em vários outros julgados do TCU no sentido de que, na ausência de lei específica, o TCU não deveria aplicar qualquer prazo prescricional sobre a referida pretensão punitiva ou, então, na pior das hipóteses, o Tribunal deveria aplicar a regra prescricional fixada pela Lei nº  9.873, de 1999, não só porque ela trata diretamente de prescrição no âmbito do direito administrativo sancionador, mas também porque, entre outras medidas, a aludida lei manda aplicar o prazo prescricional penal, quando a infração administrativa também configure crime, além de determinar expressamente que, no caso de ilícito continuado ou permanente, a contagem do prazo se inicie no dia da cessação do aludido ilícito.
A despeito, então, de registrar essa minha posição pessoal, pugno pela pronta aplicação da multa legal aos responsáveis, submetendo-me, pois, ao entendimento fixado pelo TCU no âmbito do aludido Acórdão 1441/2016-TCU-Plenário.
Por tudo isso, entendo que o TCU deve julgar irregulares as contas de Luiz Claudio de Almeida Magalhães e Cesar Augusto Sampaio para condená-los, em solidariedade com a CPU - Projetos Construções e Urbanismo Ltda., ao pagamento do débito apurado nos autos, além de lhes aplicar a multa prevista no art. 57 da Lei nº 8.443, de 1992, sem prejuízo de excluir a responsabilidade de Moema Gramacho na presente relação processual, em consonância com os pareceres do diretor técnico e do MPTCU.
Ante o exposto, pugno pela prolação do Acórdão ora submetido a este Colegiado.
TCU, Sala das Sessões, em 21 de maio de 2019.
Ministro-Substituto ANDRÉ LUÍS DE CARVALHO 
Relator